---
title: "Factsheet de fuego — MapBiomas Argentina, Colección 1"
subtitle: "Las figuras del lanzamiento del 24 de septiembre de 2026"
date: today
lang: es
params:
  write_plots: true
format:
  html:
    theme: cosmo
    toc: true
    toc-depth: 3
    code-fold: true
    embed-resources: true
    fig-width: 7
    fig-height: 4.6
---

Este cuaderno **dibuja**; no calcula nada. Todas las cifras salen de las tablas de
`data/statistics/`, producidas por `statistics/fire_counts.R` (la pasada vectorial) y
`statistics/factsheet_tables.R` (la pasada de análisis). El contenido de cada figura —
qué dice y por qué — está en [`docs/10-factsheet_design.md`](../docs/10-factsheet_design.md);
de dónde sale cada número, en [`docs/09-statistics.md`](../docs/09-statistics.md).

Con `write_plots: true` (por defecto) cada figura se escribe en
`data/statistics/figures/` en **PNG** (para el borrador en PowerPoint) y **PDF**
vectorial (para el diseñador gráfico). Para re-renderizar sin escribir archivos:

```bash
quarto render collection-01/notebooks/factsheet.qmd -P write_plots:false
```

::: {.callout-important}
## Cuatro cosas que hay que decir en los epígrafes

1. **Todo es año calendario.** El año de fuego (1 may → 30 abr) es cómo está organizado el
   *mapeo*, no cómo se reporta nada. El eje de meses se **dibuja** de mayo a abril para no
   cortar la temporada al medio, pero los datos se agregan por año calendario.
2. **El `%` es sobre el área quemable**, que es **constante**: el modo 1998–2024 de las
   clases quemables de la colección 3 de cobertura. Se lee "del área que es quemable la
   mayor parte del tiempo", así que la serie temporal es señal de **fuego**, no de cambio
   de uso del suelo.
3. **La cobertura es la colección 3 integrada, a nivel país.** Todo cruce con cobertura
   usa `LAND-COVER/COLLECTION-3/INTEGRATION/mapbiomas_argentina_collection3_pb` y la leyenda
   nacional de MapBiomas, **nunca** las clasificaciones por región. Cada figura dice en el
   subtítulo **qué nivel** de esa leyenda está mostrando: nivel 2 es la clase nativa, nivel 1
   la familia (§4.1).
4. **El área quemada y la cantidad de incendios no se cuentan igual.** El área viene de los
   rásters y se parte **por píxel** según su fecha; los incendios vienen de los polígonos y
   cada uno se archiva **entero** en el mes de su fecha mediana. Misma forma, distintos
   valores. Además un incendio se cuenta en **todas** las ecorregiones que toca, así que la
   suma por regiones supera el total nacional.
:::

```{r setup}
#| message: false
#| warning: false
knitr::opts_knit$set(root.dir = normalizePath("../.."))
knitr::opts_chunk$set(message = FALSE, warning = FALSE, dev = "png", dpi = 150)
```

```{r style}
#| message: false
source("collection-01/statistics/factsheet_style.R")
library(patchwork)

WRITE <- isTRUE(params$write_plots)
if (WRITE) dir.create(FIG_DIR, showWarnings = FALSE, recursive = TRUE)
cat(if (WRITE) sprintf("Las figuras se escriben en %s\n", FIG_DIR) else
    "write_plots = false: no se escribe ninguna figura\n")

ann  <- fs$annual
nat  <- ann[ecoregion == NAT]
scal <- fs$scalars
YEARS <- range(ann$year)
```

## El mapa-leyenda: las ecorregiones

Todo el factsheet se reporta sobre las **ecorregiones de Burkart et al. (1999)**, el mismo
corte territorial que usa la colección 3 de cobertura. Cada una tiene **un color fijo en
todas las figuras** — cálido en el norte, frío en el sur —, así que este mapa es la leyenda
de todo lo que sigue: un color aprendido acá significa lo mismo veinte figuras más adelante.
Va al principio por eso, y se exporta suelto (`fig00_*`) para que el diseñador lo ubique
donde quiera en la pieza final.

> Burkart, R., Bárbaro, N. O., Sánchez, R. O. y Gómez, D. A. (1999). *Eco-regiones de la
> Argentina*. Administración de Parques Nacionales, Buenos Aires. Asset:
> `ARG-Political_Level_2-13Ecorregiones_3857`.

De las 13 ecorregiones se reportan **`r length(REGIONS)`**: Islas del Atlántico Sur queda
afuera de todas las tablas y mapas porque ninguna carta de la grilla de procesamiento la
cubre — su cero es un hueco del mapeo, no un dato sobre el fuego (`docs/09-statistics.md`
§3.2).

Dos versiones. La primera es la que acompaña a un gráfico multi-región: no hace falta
escribir los nombres, porque la identidad la carga la posición en el mapa. La segunda
**agrega la leyenda en texto al lado**, en orden norte → sur, y es la que conviene usar una
vez —la primera vez que el mapa aparece en el factsheet— para que el lector que no se sabe
las ecorregiones las aprenda ahí.

```{r fig00-mapa}
#| fig-height: 6.5
#| fig-width: 4.4
f00 <- map_legend()
save_fig(f00, "fig00_mapa_leyenda", w = 4.4, h = 6.5, write = WRITE)
f00
```

```{r fig00-mapa-etiquetado}
#| fig-height: 6.5
#| fig-width: 7
f00l <- map_legend(labels = TRUE) +
  labs(title = "Las ecorregiones de Argentina",
       subtitle = sprintf("Burkart et al. (1999); %d de 13 — el color es el mismo en todo el factsheet",
                          length(REGIONS)),
       caption = cap("Islas del Atlántico Sur no se reporta: queda fuera de la grilla de procesamiento, así que su cero sería un hueco del mapeo y no un dato.", width = 78))
save_fig(f00l, "fig00_mapa_leyenda_texto", w = 7, h = 6.5, write = WRITE)
f00l
```

## La apertura: las ecorregiones y dónde se quema

Las dos mitades de la primera lámina. A la izquierda el mapa-leyenda con los nombres; a
la derecha **el % de los años en que se quemó cada píxel** — la frecuencia de fuego de la
colección 1 (`frequency_burned`, 27 años) dividida por el largo de la serie, que es lo que
la vuelve comparable con cualquier otro período.

Es **el mismo número del análisis 1**, píxel a píxel en vez de por ecorregión: el promedio
de este mapa es la proporción quemada media anual del país (0,838 % sobre el área del país,
0,93 % sobre lo quemable). Por eso las dos figuras no pueden contradecirse — y si alguna vez
lo hacen, la compuerta de `statistics/burn_perc_export.py --check` dice cuál se rompió.

Dos cosas del dibujo, ambas deliberadas y ambas explicadas en `docs/09 §5.5`: se agrega
promediando (no con el máximo, que a 480 m ya duplica y a 2 km cuadruplica lo que el país
quema), y se muestra en clases y no en rampa continua, porque el grueso del país está por
debajo de 1 % y una rampa lineal no muestra nada.

```{r fig00-frecuencia}
#| fig-height: 6.5
#| fig-width: 5
#| eval: !expr HAS_BURN_PERC
f00f <- map_burn_perc() +
  labs(title = "Dónde se quema",
       subtitle = "% de los años 1999–2025 en que se quemó cada píxel",
       caption = cap("Frecuencia de fuego de la colección 1 dividida por los 27 años de la serie, promediada a 480 m. 1 % es un año de cada cien: en 27 años, algo más de una cuarta parte de un año. Las celdas sin nada quemable —lagos, salares, glaciares— no son 0, son vacío.", width = 52))
save_fig(f00f, "fig00_mapa_frecuencia", w = 5, h = 6.5, write = WRITE)
f00f
```

Y la lámina de apertura, las dos juntas:

```{r fig00-apertura}
#| fig-height: 6.5
#| fig-width: 11
#| eval: !expr HAS_BURN_PERC
f00a <- map_legend(labels = TRUE) + map_burn_perc() +
  plot_annotation(
    title = "Las ecorregiones de Argentina y dónde se quema",
    subtitle = sprintf("Burkart et al. (1999), %d de 13 regiones · %% de los años 1999–2025 con fuego, por píxel",
                       length(REGIONS)),
    theme = theme(plot.title = element_text(face = "bold"),
                  plot.subtitle = element_text(colour = "grey35")))
save_fig(f00a, "fig00_apertura", w = 11, h = 6.5, write = WRITE)
f00a
```

Y el tríptico, que es la lámina de apertura completa: **quién es quién**, **cuánto se quema
cada región** y **dónde se quema, píxel por píxel**. Los tres mapas en una sola imagen, de
lo general a lo fino.

Los dos porcentajes NO son el mismo número, y la relación entre ellos es exacta: el del
medio es *qué fracción de lo quemable arde por año* en cada región; el de la derecha, *qué
fracción de los años ardió* cada píxel. **Promediá el mapa de la derecha sobre una región y
te da el número que pinta el del medio** — verificado a nivel país, 0,932 % contra 0,933 %
(`docs/09-statistics.md` §5.5).

```{r fig00-tres-mapas}
#| fig-height: 6.5
#| fig-width: 13.5
#| eval: !expr HAS_BURN_PERC
f00t <- (map_legend(labels = TRUE) + labs(title = "Quién es quién",
                                          subtitle = "Ecorregiones de Burkart et al. (1999)")) +
  (map_scalar("mean_pct", legend = "% del área\nquemable, por año",
              title = "Cuánto se quema",
              subtitle = "Proporción quemada anual media, por ecorregión")) +
  (map_burn_perc() + labs(title = "Dónde se quema",
                          subtitle = "% de los años con fuego, por píxel")) +
  plot_layout(widths = c(1.35, 1, 1)) +
  plot_annotation(
    title = "Argentina, 1999–2025: dónde y cuánto se quema",
    subtitle = "Los dos porcentajes tienen denominadores distintos: el del medio es % del área quemable por año; el de la derecha, % de los años con fuego. El promedio del tercero sobre una región es el valor del segundo.",
    theme = theme(plot.title = element_text(face = "bold"),
                  plot.subtitle = element_text(colour = "grey35", size = rel(0.85))))
save_fig(f00t, "fig00_tres_mapas", w = 13.5, h = 6.5, write = WRITE)
f00t
```

La variante focal —el resto en gris, una región en su color— acompaña a cada gráfico focal
de los análisis 2 y 3:

```{r fig00-focales}
#| fig-height: 7
#| fig-width: 11
for (r in REGIONS) save_fig(map_legend(focal = r), paste0("fig00_mapa_focal_", slug(r)),
                            w = 2.6, h = 3.9, write = WRITE)
wrap_plots(lapply(REGIONS, function(r) map_legend(focal = r) + labs(title = r) +
                    theme(plot.title = element_text(size = 9))), ncol = 6)
```

## 0. Las cifras del encabezado

```{r headline}
s0 <- scal[ecoregion_id == 0]
peor <- nat[which.max(burned_ha)]
mejor <- nat[which.min(burned_ha)]

# EL TOTAL DE LA SERIE es la suma de los años, así que cada hectárea está contada
# TANTAS VECES COMO SE QUEMÓ. No es la huella quemada —la superficie que se quemó
# alguna vez—, que es menor y sale de otro producto (`accumulated_burned_coverage`,
# no de estas tablas). Se compara contra superficies de provincias igual que el peor
# año, pero la frase tiene que decir "el equivalente a", nunca "se quemó la provincia".
acum_ha <- sum(nat$burned_ha)
pais_ha <- s0$area_km2 * 100          # las 12 ecorregiones reportadas, medidas por la capa

tbl(data.table(
  cifra = c("Período", "Ecorregiones reportadas", "Área quemable (constante)",
            "Área quemada, promedio anual", "Proporción quemada, promedio anual",
            "Área quemada, total de la serie (con recurrencias)",
            "El total, sobre el área quemable",
            "Año de más fuego", "Año de menos fuego",
            "Incendios mapeados (total)", "Incendios por año",
            "Incendio más grande de la serie"),
  valor = c(
    sprintf("%d–%d (%d años)", YEARS[1], YEARS[2], length(unique(ann$year))),
    sprintf("%d de 13", length(REGIONS)),
    sprintf("%s Mha", fmt_mha(s0$burnable_ha)),
    sprintf("%s Mha", fmt_mha(s0$mean_burned_ha)),
    sprintf("%s %%", fmt_pct(s0$mean_pct)),
    sprintf("%s Mha", fmt_mha(acum_ha)),
    sprintf("%s %% (= %s %% del territorio del país)",
            fmt_pct(100 * acum_ha / s0$burnable_ha),
            fmt_pct(100 * acum_ha / pais_ha)),
    sprintf("%d — %s Mha (%s %%)", peor$year, fmt_mha(peor$burned_ha), fmt_pct(peor$pct)),
    sprintf("%d — %s Mha (%s %%)", mejor$year, fmt_mha(mejor$burned_ha), fmt_pct(mejor$pct)),
    fmt_ha(sum(fs$counts[ecoregion_id == 0, n_fires])),
    fmt_ha(round(s0$fires_per_year)),
    sprintf("%s ha", fmt_ha(s0$biggest_fire_ha)))),
    col.names = c("Cifra", "Valor"), align = "lr")
```

**Un equivalente tangible.** El factsheet quiere una frase del tipo "casi la provincia
de X", y la quiere para tres magnitudes muy distintas: **un año medio**
(`r fmt_mha(s0$mean_burned_ha)` Mha), **el peor año** (`r peor$year`,
`r fmt_mha(peor$burned_ha)` Mha) y **el total de la serie**
(`r fmt_mha(acum_ha)` Mha), que es un orden de magnitud mayor y por eso la lista de
candidatas incluye las provincias grandes. Superficies provinciales del IGN/INDEC, en km²;
la cuenta, hecha:

```{r equivalencias}
ref <- data.table(
  referencia = c("Provincia de Buenos Aires", "Provincia de Santa Cruz",
                 "Provincia de Chubut", "Provincia de Río Negro", "Uruguay",
                 "Provincia de Córdoba", "Provincia de Corrientes",
                 "Provincia de Entre Ríos", "Provincia de Misiones",
                 "Provincia de Tucumán"),
  km2 = c(307571, 243943, 224686, 203013, 176215,
          165321, 88199, 78781, 29801, 22524))
ref[, veces_peor_ano := peor$burned_ha / (km2 * 100)]
ref[, veces_ano_medio := s0$mean_burned_ha / (km2 * 100)]
ref[, veces_total := acum_ha / (km2 * 100)]
tbl(ref[order(-km2), .(referencia, Mha = round(km2 / 1e4, 2),
                       `veces un año medio` = round(veces_ano_medio, 2),
                       `veces el peor año` = round(veces_peor_ano, 2),
                       `veces el total de la serie` = round(veces_total, 2))],
    align = "lrrrr")
```

La frase del total, ya armada: en los `r length(unique(ann$year))` años se quemó el
equivalente a **`r fmt_pct(ref[referencia == "Provincia de Buenos Aires", veces_total])`
veces la provincia de Buenos Aires**, o al **`r fmt_pct(100 * acum_ha / pais_ha, 1)` %
del territorio del país**.

::: {.callout-warning}
## El total NO es "cuánto del país se quemó alguna vez"

Es la suma de los `r length(unique(ann$year))` años, así que una hectárea que se quemó
cuatro veces está contada cuatro veces. La superficie que se quemó *al menos una vez* —la
huella— es menor y no sale de estas tablas: es el producto `accumulated_burned_coverage`
(docs/09 §2). En los epígrafes: "**el equivalente a** dos veces la provincia de Buenos
Aires", nunca "se quemó una superficie igual a dos Buenos Aires" y mucho menos "se quemó
el 23 % del país".
:::

## 1. Cuánto se quema

La proporción quemada anual media: área quemada / área quemable, promediada sobre los
`r length(unique(ann$year))` años. El mapa es la figura de la slide; la barra es para el
análisis interno y para decidir a quién destacar.

```{r fig01-mapa}
#| fig-height: 6.5
#| fig-width: 5
f01 <- map_scalar(
  "mean_pct", legend = "% del área\nquemable, por año",
  title = "Cuánto se quema",
  subtitle = sprintf("Proporción quemada anual media, %d–%d", YEARS[1], YEARS[2])) +
  labs(caption = cap(sprintf(
    "Argentina: %s %% por año — %s Mha quemadas de %s Mha quemables. El quemable es constante: el modo 1998–2024 de las clases quemables de cobertura col. 3.",
    fmt_pct(s0$mean_pct), fmt_mha(s0$mean_burned_ha), fmt_mha(s0$burnable_ha)), width = 52))
save_fig(f01, "fig01_mapa_pct_medio", w = 5, h = 6.5, write = WRITE)
f01
```

```{r fig01-barras}
d <- scal[ecoregion_id != 0][order(mean_pct)]
d[, ecoregion := factor(ecoregion, levels = ecoregion)]
f01b <- ggplot(d, aes(mean_pct, ecoregion, fill = ecoregion)) +
  geom_col(width = 0.72) +
  geom_text(aes(label = fmt_pct(mean_pct)), hjust = -0.18, size = 3.1, colour = "grey30") +
  scale_fill_manual(values = REGION_COLORS, guide = "none") +
  scale_x_continuous(expand = expansion(mult = c(0, 0.13))) +
  labs(x = "% del área quemable, por año", y = NULL,
       title = "Cuánto se quema, por ecorregión",
       subtitle = sprintf("Proporción quemada anual media, %d–%d", YEARS[1], YEARS[2])) +
  theme(panel.grid.major.y = element_blank(),
        panel.grid.major.x = element_line(colour = "grey92", linewidth = 0.3))
save_fig(f01b, "fig01_barras_pct_medio", w = 7, h = 4.6, write = WRITE)
f01b
```

::: {.callout-warning}
## Delta e Islas del Paraná: el denominador es menor de lo que parece

El 27 % de la superficie del Delta (1,53 Mha de 5,61) es **no observado** en la colección 3
— la col. 3 no mapea el agua abierta del Paraná y del Río de la Plata — y queda fuera del
denominador. El `%` del Delta corre sobre **3,49 Mha, no 5,61**, así que es ~60 % más alto
que el que sacaría un lector dividiendo por el área del mapa. Si el Delta aparece en una
slide, esa frase va en el epígrafe.
:::

## 2. Cómo cambió en el tiempo

Un GAM normal de pocas bases (`k = 5`) por región. El escalar que resume la tendencia es la
**pendiente media** de ese ajuste. Tres formas de leerla, y por qué la del mapa es la tercera:

| métrica | unidad | sirve para |
|---|---|---|
| `b_abs` | puntos porcentuales por año | comparar sólo entre regiones que se queman parecido |
| `b_rel` | fracción del año típico por año | comparable entre regiones — es `b_abs` / media |
| `trend_ratio` | veces | el ajuste al final sobre el ajuste al principio: "la tendencia se multiplicó por X en `r diff(YEARS)` años" |

`trend_ratio` es la que mejor se lee en un epígrafe y es la que pinta el mapa; `b_rel` dice
lo mismo por unidad de tiempo y queda en la tabla.

```{r fig02-mapa}
#| fig-height: 6.5
#| fig-width: 5
f02 <- map_scalar(
  "trend_ratio", midpoint = 0, trans = "log10",
  legend = "veces", labels = function(x) formatC(x, format = "fg", digits = 2),
  title = "Cómo cambió",
  subtitle = sprintf("Tendencia ajustada: %d sobre %d", YEARS[2], YEARS[1])) +
  labs(caption = cap(sprintf(
    "Cociente entre el valor ajustado por el GAM al final y al principio de la serie. Rojo: se quema más que antes; azul, menos. Argentina: %s veces.",
    formatC(s0$trend_ratio, format = "f", digits = 2, decimal.mark = ",")), width = 52))
save_fig(f02, "fig02_mapa_tendencia", w = 5, h = 6.5, write = WRITE)
f02
```

### 2.1 La serie nacional

```{r fig02-nacional}
tn <- fs$trend[ecoregion == NAT]
f02n <- ggplot(nat, aes(year, pct)) +
  geom_ribbon(data = tn, aes(year, ymin = lo, ymax = hi), inherit.aes = FALSE,
              fill = "grey88") +
  geom_line(data = tn, aes(year, fit), inherit.aes = FALSE,
            colour = "grey35", linewidth = 0.9) +
  geom_line(colour = ACCENT, linewidth = 0.5, alpha = 0.55) +
  geom_point(colour = ACCENT, size = 1.9) +
  geom_point(data = rbind(peor, mejor), size = 3.4, shape = 21, fill = "white",
             colour = ACCENT, stroke = 1.1) +
  geom_text(data = peor, aes(label = sprintf("%d — %s Mha", year, fmt_mha(burned_ha))),
            vjust = -1.2, size = 3.2, colour = "grey25") +
  geom_text(data = mejor, aes(label = sprintf("%d — %s Mha", year, fmt_mha(burned_ha))),
            vjust = 2.1, size = 3.2, colour = "grey25") +
  scale_y_continuous(limits = c(0, NA), expand = expansion(mult = c(0, 0.12))) +
  labs(x = NULL, y = "% del área quemable",
       title = "Cuánto se quemó cada año en Argentina",
       subtitle = "Proporción del área quemable, y la tendencia suavizada (GAM, k = 5)",
       caption = cap("El denominador no cambia entre años, así que la serie es señal de fuego y no de cambio de uso del suelo."))
save_fig(f02n, "fig02_serie_nacional", w = 7, h = 4.6, write = WRITE)
f02n
```

### 2.2 Todas las regiones, normalizadas

Dividida cada serie por su propia media, el eje Y lee "**veces el año típico de esa
región**": 1 es un año normal, 4 es un año que quemó cuatro veces lo habitual. Sin
normalizar, el Chaco aplasta a la Patagonia y no se ve la forma de las series chicas.

```{r fig02-todas}
f02a <- lines_all(ann, "year", "pct_rel", national = FALSE) +
  geom_hline(yintercept = 1, colour = "grey60", linewidth = 0.3, linetype = "22") +
  labs(x = NULL, y = "veces el año típico de la región",
       title = "Los años pico, región por región",
       subtitle = "Proporción quemada anual dividida por la media de cada región",
       caption = cap("El mapa-leyenda (fig00_mapa_leyenda) dice qué color es cada ecorregión."))
save_fig(f02a, "fig02_serie_todas_normalizada", w = 7.5, h = 4.6, write = WRITE)
f02a
```

### 2.3 Las variantes focales

Una por región: las demás en gris de fondo, la focal en su color. Es la variante que usa una
slide; la de arriba sirve para decidir a quién destacar.

```{r fig02-focales}
#| fig-height: 9
#| fig-width: 10
focal_serie <- function(r) {
  lines_focal(ann, "year", "pct_rel", r) +
    geom_hline(yintercept = 1, colour = "grey70", linewidth = 0.3, linetype = "22") +
    labs(x = NULL, y = "veces el año típico", title = r,
         subtitle = sprintf("%s %% del quemable por año · tendencia %s veces en %d años",
                            fmt_pct(scal[ecoregion == r, mean_pct]),
                            formatC(scal[ecoregion == r, trend_ratio], format = "f",
                                    digits = 2, decimal.mark = ","),
                            diff(YEARS)))
}
for (r in REGIONS) save_fig(focal_serie(r), paste0("fig02_serie_focal_", slug(r)),
                            w = 5.5, h = 3.6, write = WRITE)
wrap_plots(lapply(REGIONS, function(r) focal_serie(r) +
                    labs(subtitle = NULL, y = NULL) + theme_fs(9)), ncol = 4)
```

### 2.4 La alternativa: el % quemado de cada región, con su propia escala

La misma grilla de paneles, pero con la variable **sin normalizar** —el % del área quemable
que se quemó cada año— y con el **mismo GAM (`k = 5`) ajustado a esa variable**: es el
ajuste de `factsheet_trend_fits.csv`, el mismo que pinta el mapa del análisis 2 y el mismo
que dibuja la serie nacional. Acá cada panel tiene **su propia escala Y**, así que no hay
región aplastada por otra y todos se leen: lo que se pierde es la comparación directa entre
paneles, lo que se gana es la magnitud real de cada región. La versión normalizada de arriba
sirve para comparar formas; ésta, para decir cuánto se quema.

```{r fig02-pct-regiones}
#| fig-height: 9
#| fig-width: 12
serie_pct <- function(r) {
  d <- ann[ecoregion == r]
  g <- fs$trend[ecoregion == r]
  col <- REGION_COLORS[[r]]
  ggplot(d, aes(year, pct)) +
    # el intervalo del GAM se recorta en 0: un % quemado negativo no existe, y con
    # límites en el eje la banda censurada dejaría un hueco en la cinta.
    geom_ribbon(data = g, aes(year, ymin = pmax(0, lo), ymax = hi), inherit.aes = FALSE,
                fill = "grey88") +
    geom_line(data = g, aes(year, fit), inherit.aes = FALSE, colour = "grey35",
              linewidth = 0.8) +
    geom_line(colour = col, linewidth = 0.5, alpha = 0.6) +
    geom_point(colour = col, size = 1.6) +
    scale_y_continuous(limits = c(0, NA), expand = expansion(mult = c(0, 0.12))) +
    labs(x = NULL, y = "% del área quemable", title = r,
         subtitle = sprintf("media %s %% por año · tendencia %s veces en %d años",
                            fmt_pct(scal[ecoregion == r, mean_pct]),
                            formatC(scal[ecoregion == r, trend_ratio], format = "f",
                                    digits = 2, decimal.mark = ","),
                            diff(YEARS)))
}
for (r in REGIONS) save_fig(serie_pct(r), paste0("fig02_serie_pct_", slug(r)),
                            w = 5.5, h = 3.6, write = WRITE)
f02p <- wrap_plots(lapply(REGIONS, function(r) serie_pct(r) +
                            labs(subtitle = NULL, y = NULL) + theme_fs(9)), ncol = 4) +
  plot_annotation(
    title = "Cuánto se quemó cada año, región por región",
    subtitle = "% del área quemable y su tendencia (GAM, k = 5). Cada panel tiene su propia escala Y.",
    caption = cap("Los paneles NO son comparables entre sí en altura: cada uno está escalado a su propia región. Para comparar entre regiones, la versión normalizada (2.2 y 2.3) o el mapa del análisis 1."),
    theme = theme(plot.title = element_text(face = "bold"),
                  plot.subtitle = element_text(colour = "grey35"),
                  plot.caption = element_text(colour = "grey45", hjust = 0)))
save_fig(f02p, "fig02_serie_pct_multipanel", w = 12, h = 9, write = WRITE)
f02p
```

### 2.5 Los números de la tendencia

Las tres métricas de la tabla del principio de la sección, para el país y para cada región,
ordenadas de la que más subió a la que más bajó. Es la tabla de la que salen las frases del
factsheet: **el país se quema la mitad que al principio de la serie** (`trend_ratio` 0,51), y
el signo no es el mismo en todas partes.

```{r tabla-tendencia}
trend_tab <- rbind(scal[ecoregion_id == 0], scal[ecoregion_id != 0][order(-trend_ratio)])
tbl(trend_tab[, .(ecorregión = ecoregion,
                  `% medio anual` = round(mean_pct, 2),
                  `ajuste al inicio (%)` = round(fit_first, 3),
                  `ajuste al final (%)` = round(fit_last, 3),
                  `trend_ratio (veces)` = round(trend_ratio, 2),
                  `b_rel (× la media, por año)` = round(b_rel, 3),
                  `b_abs (pp por año)` = round(b_abs, 4))],
    align = "lrrrrrr")
```

::: {.callout-warning}
## Un cociente grande no es mucho fuego

`trend_ratio` es un **cociente entre dos valores ajustados**, así que sobre una base chica se
dispara sin que pase gran cosa: Bosques Patagónicos multiplica por 5,6 yendo de 0,06 % a
0,32 % de su área quemable, que sigue siendo casi nada. El Delta multiplica por algo parecido
(5,2) pero yendo de 0,9 % a 4,8 %, que es muchísimo. **Las dos columnas de ajuste están en la
tabla justamente para que el cociente nunca se cite solo.**

Del otro lado pasa lo mismo al revés: el Monte cae a 0,09 veces (2,88 % → 0,25 %) y el Espinal
a 0,27 (3,74 % → 1,03 %), y esos dos, que son grandes y quemaban mucho, son los que explican
que el total del país baje.
:::

## 3. El patrón intraanual: cuándo se quema

Cuatro miradas al mismo eje de 12 meses, y por eso van juntas: **el mes pico en el mapa**
(§3.1), el **pirograma** en unidades absolutas (§3.2), el **reparto mensual comparado entre
regiones** (§3.3) y el **pirograma normalizado**, que junta las dos repartijas en un panel
(§3.4). El eje de meses corre de mayo a abril en todas.

### 3.1 El mes pico: qué temporada manda en cada región

Una sola pregunta y un solo mapa: **en qué mes se quema la mayor parte del área** de cada
ecorregión — el máximo del reparto mensual del §3.3, que es el mismo dato que las barras del
pirograma. Resume la sección entera en una imagen y es la que abre la slide.

**La paleta es cíclica**, y no es un capricho: un mes no es una magnitud. Diciembre y enero
son vecinos, y una rampa secuencial —de clara a oscura— los pintaría en las dos puntas
opuestas, inventando una distancia que no existe. Acá el color recorre la rueda de tonos
completa, 30° por mes, así que vuelve sobre sí mismo igual que el calendario. De yapa, en el
hemisferio sur el color se lee solo: **cálido es pico de verano, frío es pico de invierno**.

```{r fig03-mapa-mes}
#| fig-height: 6.5
#| fig-width: 5
f03m <- map_month(
  title = "Cuándo se quema cada región",
  subtitle = "Mes con más área quemada, 1999–2025",
  legend = "mes pico",
  caption = cap(sprintf("Máximo del reparto mensual del área quemada de toda la serie. El país entero tiene su pico en %s. La paleta es cíclica: enero y diciembre son colores vecinos porque son meses vecinos.",
                        scal[ecoregion_id == 0, peak_month_area_name]), width = 52))
save_fig(f03m, "fig03_mapa_mes_pico", w = 5, h = 6.5, write = WRITE)
f03m
```

El mismo dato en números, y al lado el pico por **cantidad de incendios**, que no siempre es
el mismo mes: el área la manda el incendio grande, y el conteo, el chico.

```{r picos}
tbl(scal[order(-mean_pct), .(ecorregión = ecoregion,
                             `pico (área)` = peak_month_area_name,
                             `% del año en ese mes` = round(peak_share_area, 1),
                             `pico (incendios)` = peak_month_fires_name,
                             `incendios ≥10 ha por año` = round(fires_per_year))],
    align = "lcrcr")
```

### 3.2 El pirograma: en qué meses ocurre el fuego

Doble eje: el **área quemada** (barras, eje izquierdo) y la **cantidad de incendios de 10 ha
o más** (línea, eje derecho), mes a mes, promediados sobre la serie. Las líneas suaves son
GAM cíclicos (`k = 12`) ajustados sobre los 12 puntos resumidos — están para guiar el ojo,
no para estimar nada. El eje corre de mayo a abril.

Hay **dos versiones del pirograma**, y son la misma función: ésta, en unidades absolutas
(`pmf = FALSE`), y la **normalizada** del §3.4 (`pmf = TRUE`), donde las dos series son
porcentajes del total de la serie. Una sola función para que no puedan divergir.

```{r pirograma-fun}
# LAS DOS VERSIONES, UNA FUNCIÓN.
#   pmf = FALSE  el pirograma de siempre: % del área QUEMABLE (barras) e incendios
#                ≥ 10 ha por año (línea), promedios mensuales. Dos unidades, así que
#                hay segundo eje y un factor k que es lo único que las hace convivir.
#   pmf = TRUE   la versión normalizada (§3.4): las dos series son "% del total de la
#                serie", los 12 meses de cada una suman 100. Misma unidad -> un solo
#                eje, sin k, y las dos curvas se comparan directamente. Lo que la
#                normalización borra —cuánto se quemó— vuelve como etiqueta.
pirograma <- function(r, titulo = r, pmf = FALSE) {
  d <- fs$pirogram[ecoregion == r][order(month_fy)]
  g <- fs$season[ecoregion == r][order(month_fy)]
  ya <- if (pmf) "share_area"  else "pct"        # las barras
  yn <- if (pmf) "share_fires" else "n_ge10"     # la línea
  k  <- if (pmf) 1 else max(d[[ya]]) / max(d[[yn]])   # el factor del segundo eje
  col_area <- if (r == NAT) "grey45" else REGION_COLORS[[r]]
  p <- ggplot(d, aes(month_fy)) +
    geom_col(aes(y = .data[[ya]]), fill = col_area, alpha = 0.32, width = 0.78) +
    geom_line(data = g, aes(month_fy, .data[[ya]]), colour = col_area, linewidth = 1) +
    geom_line(data = g, aes(month_fy, .data[[yn]] * k), colour = ACCENT, linewidth = 0.9,
              linetype = "22") +
    geom_point(aes(y = .data[[yn]] * k), colour = ACCENT, size = 1.8) +
    scale_x_continuous(breaks = 1:12, labels = MONTH_FY_LAB, expand = c(0.02, 0)) +
    labs(x = NULL, title = titulo)
  if (!pmf)
    return(p +
      scale_y_continuous(
        name = "% del área quemable", limits = c(0, NA),
        expand = expansion(mult = c(0, 0.08)),
        sec.axis = sec_axis(~ . / k, name = "incendios ≥ 10 ha por año")) +
      labs(subtitle = "Área quemada (barras) e incendios ≥ 10 ha (línea punteada), promedio por mes") +
      theme(axis.title.y.right = element_text(colour = ACCENT),
            axis.text.y.right  = element_text(colour = ACCENT)))

  # LOS TOTALES, EN EL PANEL. Una PMF divide la magnitud: sin este texto el panel no
  # dice si la región quemó 27 Mha o 90 kha. Área = lado RÁSTER, suma de los 27 años,
  # con recurrencias (una hectárea quemada cuatro veces está cuatro veces); incendios =
  # lado POLÍGONO, y cada incendio se cuenta en toda ecorregión que toca, así que la
  # suma de las regiones supera al total nacional. Se etiquetan por separado porque no
  # son la misma clase de número.
  s <- scal[ecoregion == r]
  tot <- sprintf("%s Mha quemadas · %s incendios\n%s de ≥ 10 ha (la línea)",
                 fmt_mha(s$total_burned_ha), fmt_ha(s$total_fires), fmt_ha(s$total_ge10))
  # La etiqueta va al lado flojo del año, para no taparle el pico a nadie.
  der <- d[month_fy <= 6, sum(share_area)] > d[month_fy > 6, sum(share_area)]
  p +
    annotate("label", x = if (der) 12.45 else 0.55, y = Inf,
             hjust = if (der) 1 else 0, vjust = 1, label = tot,
             size = 2.7, lineheight = 1, colour = "grey25",
             fill = alpha("white", 0.75), label.size = 0) +
    scale_y_continuous(name = "% del total de la serie", limits = c(0, NA),
                       expand = expansion(mult = c(0, 0.3))) +
    # Corto a propósito: a 5,5" de ancho el subtítulo se corta, y el detalle ya está en el epígrafe.
    labs(subtitle = "Reparto mensual: % del área quemada y de los incendios ≥ 10 ha")
}
```

```{r fig03-nacional}
f03 <- pirograma(NAT, "Pirograma de Argentina") +
  labs(caption = cap("El área se parte por píxel según su fecha; cada incendio se cuenta entero en el mes de su fecha mediana. El eje de meses se dibuja de mayo a abril (el año de fuego) para no cortar la temporada: los datos son por año calendario."))
save_fig(f03, "fig03_pirograma_nacional", w = 7, h = 4.6, write = WRITE)
f03
```

```{r fig03-regiones}
#| fig-height: 9
#| fig-width: 12
for (r in REGIONS) save_fig(pirograma(r), paste0("fig03_pirograma_", slug(r)),
                            w = 5.5, h = 3.8, write = WRITE)
wrap_plots(lapply(REGIONS, function(r) pirograma(r) + labs(subtitle = NULL) + theme_fs(9)),
           ncol = 4)
```

### 3.3 Cuándo se quema cada región

Misma forma que el análisis 2, pero el eje X es el año dentro del año, no la serie de años.
**Por región, los 12 meses suman 100 %**: el eje Y lee "qué porcentaje de lo que se quema en
esta región ocurre en cada mes". Es % de *lo que se quema*, no del área de la región ni de
lo quemable — la magnitud está sacada a propósito, para poder comparar *formas*.

Líneas rectas entre los 12 puntos, no un GAM: acá lo que se compara es la forma, y un
suavizado cíclico sobre una serie de pico agudo la desplaza y la sobrepasa (el ajuste está
igual en `factsheet_season_fits.csv`, y es el que acompaña al pirograma del §3.2).

```{r fig03-estacionalidad-todas}
f03e <- lines_all(fs$pirogram, "month_fy", "share_area", national = FALSE) +
  geom_point(aes(colour = ecoregion), size = 1.3) +
  scale_x_continuous(breaks = 1:12, labels = MONTH_FY_LAB, expand = c(0.02, 0)) +
  scale_y_continuous(limits = c(0, NA), expand = expansion(mult = c(0, 0.06))) +
  labs(x = NULL, y = "% de lo que se quema en la región",
       title = "Cuándo se quema cada ecorregión",
       subtitle = "Reparto del área quemada de toda la serie entre los 12 meses; cada región suma 100 %",
       caption = cap("El % depende de la resolución del eje: con binning quincenal en vez de mensual todos los números se partirían al medio."))
save_fig(f03e, "fig03_estacionalidad_todas", w = 7.5, h = 4.6, write = WRITE)
f03e
```

```{r fig03-estacionalidad-focales}
#| fig-height: 9
#| fig-width: 10
focal_season <- function(r) {
  lines_focal(fs$pirogram, "month_fy", "share_area", r) +
    geom_point(data = fs$pirogram[ecoregion == r], aes(month_fy, share_area),
               colour = REGION_COLORS[[r]], size = 1.6) +
    scale_x_continuous(breaks = 1:12, labels = MONTH_FY_LAB, expand = c(0.02, 0)) +
    scale_y_continuous(limits = c(0, NA), expand = expansion(mult = c(0, 0.06))) +
    labs(x = NULL, y = "% de lo que se quema", title = r,
         subtitle = sprintf("pico en %s (%s %% del año)",
                            scal[ecoregion == r, peak_month_area_name],
                            fmt_pct(scal[ecoregion == r, peak_share_area], 0)))
}
for (r in REGIONS) save_fig(focal_season(r), paste0("fig03_estacionalidad_focal_", slug(r)),
                            w = 5.5, h = 3.6, write = WRITE)
wrap_plots(lapply(REGIONS, function(r) focal_season(r) +
                    labs(subtitle = NULL, y = NULL) + theme_fs(9)), ncol = 4)
```

### 3.4 El pirograma normalizado: las dos repartijas juntas, con los totales

El pirograma del §3.2 y el reparto mensual del §3.3 dicen lo mismo de dos maneras, y
separados obligan a mirar dos figuras. Éste es **el pirograma en unidades de este
análisis**: las barras son el **% del área quemada de toda la serie** que ocurrió en cada
mes y la línea es el **% de los incendios ≥ 10 ha**; cada serie suma 100 %. Como las dos
están en la misma unidad, **no hay segundo eje ni factor de escala** — la distancia entre la
barra y el punto es una diferencia real: un mes donde la línea va por encima de la barra es
un mes de **muchos incendios chicos**, y al revés, de **pocos incendios grandes**.

Normalizar borra la magnitud, así que cada panel la recupera en la etiqueta: el **área
quemada total** (suma de los 27 años, con recurrencias) y la **cantidad de incendios**. Son
de fuentes distintas a propósito —el área sale de los rásters, los incendios de los
polígonos— y un incendio se cuenta en cada ecorregión que toca, así que los totales
regionales suman más que el nacional.

```{r fig03-pmf-nacional}
f03p <- pirograma(NAT, "Pirograma normalizado de Argentina", pmf = TRUE) +
  labs(caption = cap("Cada serie suma 100 % sobre los 12 meses, así que las dos comparten eje: donde la línea supera a la barra hay muchos incendios chicos, y donde la barra supera a la línea, pocos y grandes. Los totales de la etiqueta son sumas sobre 1999–2025 y cuentan las recurrencias."))
save_fig(f03p, "fig03_pirograma_pmf_nacional", w = 7, h = 4.6, write = WRITE)
f03p
```

Y todas las regiones juntas, con el mismo eje de 0 a su propio máximo — la forma se compara
entre paneles, la magnitud la dice la etiqueta:

```{r fig03-pmf-regiones}
#| fig-height: 9
#| fig-width: 12
for (r in REGIONS) save_fig(pirograma(r, pmf = TRUE),
                            paste0("fig03_pirograma_pmf_", slug(r)),
                            w = 5.5, h = 3.8, write = WRITE)
wrap_plots(lapply(REGIONS, function(r) pirograma(r, pmf = TRUE) +
                    labs(subtitle = NULL) + theme_fs(9)), ncol = 4)
```

## 4. Qué se quema en cada región

La **composición** de lo quemado: de todo lo que se quemó en una ecorregión, qué porcentaje
era bosque, qué porcentaje vegetación herbácea y arbustiva, qué porcentaje campo agrícola.
Se muestra **primero por clase nativa (nivel 2 de la leyenda) y después por familia
(nivel 1)** — la sección 4.1 dice exactamente qué leyenda es y cómo agrega.
Permite decir "en Yungas dos tercios de lo quemado es bosque; en la Estepa Patagónica, el
1 %".

**Sólo entran las clases quemables**, así que los porcentajes suman 100 % sobre lo que puede
arder. El fuego mapeado sobre agua, glaciar, ciudad o suelo desnudo es error de mapeo —
0,09 % de lo quemado en el país— y queda afuera de esta sección y de la 5 (§4.1).

::: {.callout-note}
## Esto NO es "qué porcentaje del bosque se quemó"

Son dos preguntas distintas y sólo una es contestable con estas tablas. El denominador acá es
**el área quemada de la región**, que la tenemos. El de la otra pregunta sería el área de cada
clase en la región, que el quemable constante no tiene — necesitaría un export más
(`docs/09-statistics.md` §3.3).

Además este cruce lee la cobertura del **año anterior** al fuego, no la del mismo año: lo que
se quemó, no en qué se convirtió el píxel después de quemarse. Los productos publicados
`*_coverage` usan el mismo año, así que **no dan lo mismo** — decir siempre cuál se usó.
:::

### 4.1 La leyenda: cuál es, qué nivel se usa y cómo agrega

**Ninguna clase de este cuaderno es nuestra.** Todas salen de la leyenda de la
**colección 3 de cobertura de MapBiomas Argentina**, y de la **integración nacional**
(`LAND-COVER/COLLECTION-3/INTEGRATION/mapbiomas_argentina_collection3_pb`): una sola
leyenda para todo el país, no las clasificaciones por región de MapBiomas —donde el
mismo nombre puede querer decir cosas distintas según la región. Los dos lados del
cociente usan ese mismo asset: el numerador lo cruza el toolkit de la red, el
denominador lo exporta `statistics/lulc_area_export.py`.

Esa leyenda tiene **tres niveles anidados**, y el toolkit decodifica los tres. El
factsheet usa dos, y siempre en este orden:

| nivel | qué es | cuántas clases aparecen | dónde se usa acá |
|---|---|---|---|
| **nivel 2** | **la clase nativa**, la que ve un usuario de la plataforma (`Bosque cerrado`, `Herbaceas`, `Pastura`) | `r length(LULC_N2)` con fuego | **5.2** y **6.1** — la versión detallada |
| **nivel 1** | la **familia** (`Bosques`, `Vegetación natural herbácea y arbustiva`, …) | `r length(LULC_N1)` | **5.3** y **6.2** — la versión de slide |
| nivel 0 | `Natural` / `Antrópico` | 2 | no se grafica; está en la tabla de abajo |

La agregación **no la hacemos nosotros**: nivel 1 y nivel 0 son columnas de la propia
leyenda, y los nombres están copiados textualmente del `00_Tools/Legends.js` de la red
—incluso donde les faltan tildes (`Herbaceas`, `Mosaicos de arbustos y herbaceas`)—
porque el numerador se decodifica con ese mismo diccionario y "arreglarlos" acá rompería
el join en silencio (`statistics/legends.py`).

Ésta es la agregación completa, leída del export del denominador, que es el único lado
que trae el **código col-3** al lado de los tres niveles:

```{r crosswalk}
#| echo: false
cw <- lulc_crosswalk()
if (is.null(cw)) cat("Falta lulc_area_eco13.csv — corré statistics/lulc_area_export.py\n") else tbl(cw)
```

Los códigos padre de la leyenda (`1` Bosques, `10` Vegetación natural herbácea y
arbustiva, `14` Agropecuario, `22` Áreas sin vegetación, `26` Cuerpos de agua) existen en
el diccionario pero **no aparecen en píxeles** de la integración, así que no están en la
tabla. `No observado` (`0` y `27`) se descarta de todos los cocientes: son 0,24 ha en 27
años, un píxel de 2025 (`docs/09-statistics.md` §8).

**Y las clases no quemables tampoco están**: agua, glaciar, ciudad y suelo desnudo
(`24`, `25`, `33`, `34` — las familias *Áreas sin vegetación* y *Cuerpos de agua*) no arden,
así que el área quemada que cae ahí es error de mapeo. Son **0,09 % de lo quemado en el
país** (57.449 ha en 27 años) y 1,6 % en el peor caso, la Estepa Patagónica. Quedan afuera
de los dos análisis de cobertura, con lo cual **la composición suma 100 % sobre lo que puede
arder**, que es lo que uno lee cuando lee "el 30 % de lo quemado era bosque".

### 4.2 La composición, por clase nativa (nivel 2)

```{r fig04-composicion-n2}
#| fig-height: 5.5
#| fig-width: 10
ordn <- fs$scalars[ecoregion_id != 0][order(share_bosques), ecoregion]
d5n <- fs$lulc_share[level == "nivel2" & clase %in% LULC_N2]
d5n[, ecoregion := factor(ecoregion, levels = c(ordn, NAT))]
d5n[, clase := factor(clase, levels = rev(LULC_N2))]
f04n <- ggplot(d5n, aes(share, ecoregion, fill = clase)) +
  geom_col(width = 0.74) +
  scale_fill_manual(values = LULC_N2_COLORS, breaks = LULC_N2, name = NULL) +
  scale_x_continuous(expand = c(0, 0), labels = function(x) paste0(x, " %")) +
  labs(x = NULL, y = NULL,
       title = "Qué se quema en cada ecorregión, por clase nativa",
       subtitle = "Composición del área quemada 1999–2025 — leyenda col. 3 integrada, NIVEL 2, según la cobertura del año anterior al fuego",
       caption = cap("Cada tono es una clase nativa; el matiz es su familia de nivel 1 (verde = bosques, beige = herbácea y arbustiva, ámbar = agropecuario), ordenada de mayor a menor dentro de la familia. Los colores son nuestros: la leyenda de la red trae nombres, no paleta.")) +
  theme(legend.position = "right", panel.grid.major.y = element_blank(),
        legend.text = element_text(size = rel(0.75)),
        panel.grid.major.x = element_line(colour = "grey92", linewidth = 0.3))
save_fig(f04n, "fig04_composicion_quemado_nivel2", w = 10, h = 5.5, write = WRITE)
f04n
```

```{r fig04-tabla-n2}
tbl(dcast(fs$lulc_share[level == "nivel2"], ecoregion ~ clase, value.var = "share",
          fill = 0)[, lapply(.SD, function(x)
            if (is.numeric(x)) round(x, 1) else x)])
```

### 4.3 La composición, por familia (nivel 1)

Las tres familias quemables de la misma leyenda — es la versión que entra en una slide.

```{r fig04-composicion}
#| fig-height: 5
d5 <- fs$lulc_share[level == "nivel1"]
d5[, ecoregion := factor(ecoregion, levels = c(ordn, NAT))]
d5[, clase := factor(clase, levels = rev(LULC_N1))]
f04 <- ggplot(d5, aes(share, ecoregion, fill = clase)) +
  geom_col(width = 0.74) +
  scale_fill_manual(values = LULC_COLORS, breaks = LULC_N1, name = NULL) +
  scale_x_continuous(expand = c(0, 0), labels = function(x) paste0(x, " %")) +
  labs(x = NULL, y = NULL,
       title = "Qué se quema en cada ecorregión",
       subtitle = "Composición del área quemada 1999–2025 — leyenda col. 3 integrada, NIVEL 1 (familias), según la cobertura del año anterior al fuego",
       caption = cap("Es el reparto de lo que SE QUEMÓ, no el porcentaje de cada clase que se quemó: el denominador es el área quemada de la región.")) +
  theme(legend.position = "bottom", panel.grid.major.y = element_blank(),
        panel.grid.major.x = element_line(colour = "grey92", linewidth = 0.3)) +
  guides(fill = guide_legend(nrow = 2, reverse = FALSE))
save_fig(f04, "fig04_composicion_quemado", w = 8, h = 5, write = WRITE)
f04
```

Y el mismo escalar en el mapa, para la variante de slide:

```{r fig04-mapa}
#| fig-height: 6.5
#| fig-width: 5
f04m <- map_scalar("share_bosques", palette = "Greens", direction = 1,
                   legend = "% de lo quemado",
                   title = "Dónde el fuego quema bosque",
                   subtitle = "Porcentaje del área quemada que era bosque") +
  labs(caption = cap(sprintf(
    "Cobertura del año anterior al fuego. En todo el país, el %s %% de lo quemado era bosque.",
    fmt_pct(fs$scalars[ecoregion_id == 0, share_bosques], 0)), width = 52))
save_fig(f04m, "fig04_mapa_bosque", w = 5, h = 6.5, write = WRITE)
f04m
```

```{r fig04-tabla}
tbl(dcast(fs$lulc_share[level == "nivel1"], ecoregion ~ clase, value.var = "share",
          fill = 0)[order(-Bosques)][, lapply(.SD, function(x)
            if (is.numeric(x)) round(x, 1) else x)])
```

## 5. Qué porcentaje de cada clase se quema

La otra pregunta, y la que necesitaba el segundo export: no *qué* se quemó sino **qué
porcentaje de cada clase de cobertura se quemó**. El denominador es el área de esa clase en
esa ecorregión y ese año, de `statistics/lulc_area_export.py`, sobre el **mismo asset
integrado nacional** que el numerador. Otra vez en dos niveles: **clase nativa (nivel 2)
primero, familia (nivel 1) después** (§4.1), y otra vez **sólo las clases quemables**: no
tiene sentido preguntar qué porcentaje de los glaciares se quema.

::: {.callout-important}
## Dos cosas que definen este número

**El desfasaje de un año.** El numerador cruza el fuego del año Y con la cobertura de
**Y−1**, así que la etiqueta de clase de una hectárea quemada se refiere a Y−1 y su
denominador es el área de esa clase en Y−1. Juntar Y con Y estaría mal en un año y ningún
control lo detectaría.

**El promedio se toma al final.** Se calcula el `%` año por año y recién después se
promedia sobre los años — nunca `suma(quemado) / suma(área)`. Por dos razones, las dos
reales: un cociente de sumas no es el promedio de los cocientes (Jensen), y sumar el área
quemada de 27 años cuenta cada requema de nuevo, así que el numerario agrupado puede
superar el área de la clase.
:::

```{r fig05-check}
#| echo: false
HAS_PCT <- !is.null(fs$lulc_pct_mean)
if (!HAS_PCT) cat("Falta `factsheet_lulc_pct_mean.csv`. Corré:\n",
               "  $PYTHON collection-01/statistics/lulc_area_export.py --export --fetch\n",
               "  Rscript collection-01/statistics/factsheet_tables.R\n", sep = "")
```

### 5.1 Por clase nativa (nivel 2)

Mismo nivel 2 de la leyenda integrada que el 5.2, y mismas dos reglas del recuadro. Una
celda vacía es una clase que no existe en esa ecorregión: su `%` no es cero, es
indefinido.

```{r fig05-heatmap-n2}
#| fig-height: 5.5
#| fig-width: 13
#| eval: !expr HAS_PCT
d6n <- fs$lulc_pct_mean[level == "nivel2"]
# Nada se cae en silencio: las clases que existen pero NUNCA se quemaron (glaciares) no
# están en LULC_N2 —que se ordena por área quemada— y van al final con su 0,00 %.
n2_lv <- c(LULC_N2, setdiff(sort(unique(d6n$clase)), LULC_N2))
d6n[, ecoregion := factor(ecoregion, levels = c(rev(REGIONS), NAT))]
d6n[, clase := factor(clase, levels = n2_lv)]
f05n <- ggplot(d6n[!is.na(clase)], aes(clase, ecoregion, fill = mean_pct)) +
  geom_tile(colour = "white", linewidth = 1.2) +
  geom_text(aes(label = fmt_pct(mean_pct, 2),
                colour = mean_pct > 0.6 * max(mean_pct)), size = 2.5) +
  scale_fill_distiller(palette = "YlOrRd", direction = 1, name = "% por año") +
  scale_colour_manual(values = c(`TRUE` = "white", `FALSE` = "grey25"), guide = "none") +
  scale_x_discrete(position = "top", labels = function(x)
    vapply(x, function(z) paste(strwrap(z, 12), collapse = "\n"), "")) +
  labs(x = NULL, y = NULL,
       title = "Qué porcentaje de cada clase nativa se quema por año",
       subtitle = "Promedio 1999–2025 del % anual — leyenda col. 3 integrada, NIVEL 2; cobertura del año anterior al fuego",
       caption = cap("Denominador: el área de ESA clase en ESA ecorregión en el año anterior, del export propio. El % se calcula año por año y se promedia después.")) +
  theme(panel.grid = element_blank(), axis.line.x = element_blank(),
        axis.ticks = element_blank(), legend.position = "right",
        axis.text.x.top = element_text(size = rel(0.72)))
save_fig(f05n, "fig05_pct_por_cobertura_nivel2", w = 13, h = 5.5, write = WRITE)
f05n
```

### 5.2 Por familia (nivel 1)

```{r fig05-heatmap}
#| fig-height: 5
#| fig-width: 8
#| eval: !expr HAS_PCT
d6 <- fs$lulc_pct_mean[level == "nivel1"]
d6[, ecoregion := factor(ecoregion, levels = c(rev(REGIONS), NAT))]
d6[, clase := factor(clase, levels = LULC_N1)]
f05 <- ggplot(d6[!is.na(clase)], aes(clase, ecoregion, fill = mean_pct)) +
  geom_tile(colour = "white", linewidth = 1.2) +
  geom_text(aes(label = fmt_pct(mean_pct, 2),
                colour = mean_pct > 0.6 * max(mean_pct)), size = 3) +
  scale_fill_distiller(palette = "YlOrRd", direction = 1, name = "% por año") +
  scale_colour_manual(values = c(`TRUE` = "white", `FALSE` = "grey25"), guide = "none") +
  scale_x_discrete(position = "top", labels = function(x)
    vapply(x, function(z) paste(strwrap(z, 14), collapse = "\n"), "")) +
  labs(x = NULL, y = NULL,
       title = "Qué porcentaje de cada cobertura se quema por año",
       subtitle = "Promedio 1999–2025 del % anual — leyenda col. 3 integrada, NIVEL 1 (familias); cobertura del año anterior al fuego",
       caption = cap("El % se calcula año por año y se promedia después: un cociente de sumas no es el promedio de los cocientes, y sumar 27 años de área quemada contaría cada requema de nuevo.")) +
  theme(panel.grid = element_blank(), axis.line.x = element_blank(),
        axis.ticks = element_blank(), legend.position = "right")
save_fig(f05, "fig05_pct_por_cobertura", w = 8, h = 5, write = WRITE)
f05
```

Y el escalar que mejor se lee en una slide — el bosque:

```{r fig05-mapa}
#| fig-height: 6.5
#| fig-width: 5
#| eval: !expr HAS_PCT
bos <- fs$lulc_pct_mean[level == "nivel1" & clase == "Bosques" & ecoregion_id != 0]
gb <- merge(ECO_SF, bos[, .(ecoregion, value = mean_pct)], by = "ecoregion")
nat_bos <- fs$lulc_pct_mean[level == "nivel1" & clase == "Bosques" & ecoregion_id == 0]
f05m <- ggplot(gb) +
  geom_sf(aes(fill = value), colour = "white", linewidth = 0.2) +
  scale_fill_distiller(palette = "YlOrRd", direction = 1, name = "% por año") +
  coord_sf(datum = NA) + theme_map() +
  labs(title = "Qué porcentaje del bosque se quema",
       subtitle = "Promedio anual 1999–2025 del bosque quemado en cada ecorregión",
       caption = cap(sprintf(
         "Bosque según la cobertura del año anterior al fuego. En todo el país, el %s %% del bosque por año.",
         fmt_pct(nat_bos$mean_pct, 2)), width = 52))
save_fig(f05m, "fig05_mapa_pct_bosque", w = 5, h = 6.5, write = WRITE)
f05m
```

Y los números de la 6.1, clase nativa × ecorregión:

```{r fig05-tabla}
#| eval: !expr HAS_PCT
tbl(dcast(fs$lulc_pct_mean[level == "nivel2"], ecoregion ~ clase,
          value.var = "mean_pct")[, lapply(.SD, function(x)
            if (is.numeric(x)) round(x, 2) else x)])
```

## 6. Material de apoyo (no va al factsheet)

### 6.1 Los absolutos por clase

Las hectáreas detrás de la composición del análisis 4, a nivel nacional y por clase de
nivel 2.

```{r lulc}
top <- fs$lulc[ecoregion_id == 0, .(Mha = sum(burned_ha) / 1e6), by = .(nivel1, nivel2)]
setorder(top, -Mha)
top[, `% del total` := round(100 * Mha / sum(Mha), 1)]
top[, Mha := round(Mha, 3)]
tbl(head(top, 12), align = "llrr")
```

### 6.2 Tamaño de los incendios

```{r tamanos}
tbl(fs$scalars[order(-mean_pct), .(
      ecorregión = ecoregion, `incendios/año` = round(fires_per_year),
      `mediana ha` = round(median_ha, 1), `p95 ha` = round(p95_ha),
      `mayor ha` = round(biggest_fire_ha),
      `≥10 ha por 10.000 km²` = round(fires_ge10_per_10kkm2, 1))],
    align = "lrrrrr")
```

### 6.3 Las figuras escritas

```{r indice}
if (WRITE) {
  f <- list.files(FIG_DIR, pattern = "\\.png$")
  cat(sprintf("%d figuras en %s (PNG + PDF cada una)\n\n", length(f), FIG_DIR))
  cat(paste(" -", sort(sub("\\.png$", "", f))), sep = "\n")
} else cat("write_plots = false\n")
```
