---
title: "Factsheet de fuego — MapBiomas Argentina, Colección 1"
subtitle: "Las figuras del lanzamiento del 24 de septiembre de 2026"
date: today
lang: es
params:
  write_plots: true
format:
  html:
    theme: cosmo
    toc: true
    toc-depth: 3
    code-fold: true
    embed-resources: true
    fig-width: 7
    fig-height: 4.6
---

Este cuaderno **dibuja**; no calcula nada. Todas las cifras salen de las tablas de
`data/statistics/`, producidas por `statistics/fire_counts.R` (la pasada vectorial) y
`statistics/factsheet_tables.R` (la pasada de análisis). El contenido de cada figura —
qué dice y por qué — está en [`docs/10-factsheet_design.md`](../docs/10-factsheet_design.md);
de dónde sale cada número, en [`docs/09-statistics.md`](../docs/09-statistics.md).

Con `write_plots: true` (por defecto) cada figura se escribe en
`data/statistics/figures/` en **PNG** (para el borrador en PowerPoint) y **PDF**
vectorial (para el diseñador gráfico). Para re-renderizar sin escribir archivos:

```bash
quarto render collection-01/notebooks/factsheet.qmd -P write_plots:false
```

::: {.callout-important}
## Tres cosas que hay que decir en los epígrafes

1. **Todo es año calendario.** El año de fuego (1 may → 30 abr) es cómo está organizado el
   *mapeo*, no cómo se reporta nada. El eje de meses se **dibuja** de mayo a abril para no
   cortar la temporada al medio, pero los datos se agregan por año calendario.
2. **El `%` es sobre el área quemable**, que es **constante**: el modo 1998–2024 de las
   clases quemables de la colección 3 de cobertura. Se lee "del área que es quemable la
   mayor parte del tiempo", así que la serie temporal es señal de **fuego**, no de cambio
   de uso del suelo.
3. **El área quemada y la cantidad de incendios no se cuentan igual.** El área viene de los
   rásters y se parte **por píxel** según su fecha; los incendios vienen de los polígonos y
   cada uno se archiva **entero** en el mes de su fecha mediana. Misma forma, distintos
   valores. Además un incendio se cuenta en **todas** las ecorregiones que toca, así que la
   suma por regiones supera el total nacional.
:::

```{r setup}
#| message: false
#| warning: false
knitr::opts_knit$set(root.dir = normalizePath("../.."))
knitr::opts_chunk$set(message = FALSE, warning = FALSE, dev = "png", dpi = 150)
```

```{r style}
#| message: false
source("collection-01/statistics/factsheet_style.R")
library(patchwork)

WRITE <- isTRUE(params$write_plots)
if (WRITE) dir.create(FIG_DIR, showWarnings = FALSE, recursive = TRUE)
cat(if (WRITE) sprintf("Las figuras se escriben en %s\n", FIG_DIR) else
    "write_plots = false: no se escribe ninguna figura\n")

ann  <- fs$annual
nat  <- ann[ecoregion == NAT]
scal <- fs$scalars
YEARS <- range(ann$year)
```

## 0. Las cifras del encabezado

```{r headline}
s0 <- scal[ecoregion_id == 0]
peor <- nat[which.max(burned_ha)]
mejor <- nat[which.min(burned_ha)]

data.table(
  cifra = c("Período", "Ecorregiones reportadas", "Área quemable (constante)",
            "Área quemada, promedio anual", "Proporción quemada, promedio anual",
            "Año de más fuego", "Año de menos fuego",
            "Incendios mapeados (total)", "Incendios por año",
            "Incendio más grande de la serie"),
  valor = c(
    sprintf("%d–%d (%d años)", YEARS[1], YEARS[2], length(unique(ann$year))),
    sprintf("%d de 13", length(REGIONS)),
    sprintf("%s Mha", fmt_mha(s0$burnable_ha)),
    sprintf("%s Mha", fmt_mha(s0$mean_burned_ha)),
    sprintf("%s %%", fmt_pct(s0$mean_pct)),
    sprintf("%d — %s Mha (%s %%)", peor$year, fmt_mha(peor$burned_ha), fmt_pct(peor$pct)),
    sprintf("%d — %s Mha (%s %%)", mejor$year, fmt_mha(mejor$burned_ha), fmt_pct(mejor$pct)),
    fmt_ha(sum(fs$counts[ecoregion_id == 0, n_fires])),
    fmt_ha(round(s0$fires_per_year)),
    sprintf("%s ha", fmt_ha(s0$biggest_fire_ha))))
```

**Un equivalente tangible para el peor año.** El factsheet quiere una frase del tipo
"casi la provincia de X". Las candidatas, con la cuenta hecha:

```{r equivalencias}
ref <- data.table(
  referencia = c("Provincia de Buenos Aires", "Provincia de Corrientes",
                 "Provincia de Entre Ríos", "Provincia de Misiones",
                 "Provincia de Tucumán", "Uruguay"),
  km2 = c(307571, 88199, 78781, 29801, 22524, 176215))
ref[, veces_peor_ano := peor$burned_ha / (km2 * 100)]
ref[, veces_ano_medio := s0$mean_burned_ha / (km2 * 100)]
ref[order(-km2), .(referencia, Mha = round(km2 / 1e4, 2),
                   `veces el peor año` = round(veces_peor_ano, 2),
                   `veces un año medio` = round(veces_ano_medio, 2))]
```

## 1. Cuánto se quema

La proporción quemada anual media: área quemada / área quemable, promediada sobre los
`r length(unique(ann$year))` años. El mapa es la figura de la slide; la barra es para el
análisis interno y para decidir a quién destacar.

```{r fig01-mapa}
#| fig-height: 6.5
#| fig-width: 5
f01 <- map_scalar(
  "mean_pct", legend = "% del área\nquemable, por año",
  title = "Cuánto se quema",
  subtitle = sprintf("Proporción quemada anual media, %d–%d", YEARS[1], YEARS[2])) +
  labs(caption = cap(sprintf(
    "Argentina: %s %% por año — %s Mha quemadas de %s Mha quemables. El quemable es constante: el modo 1998–2024 de las clases quemables de cobertura col. 3.",
    fmt_pct(s0$mean_pct), fmt_mha(s0$mean_burned_ha), fmt_mha(s0$burnable_ha)), width = 52))
save_fig(f01, "fig01_mapa_pct_medio", w = 5, h = 6.5, write = WRITE)
f01
```

```{r fig01-barras}
d <- scal[ecoregion_id != 0][order(mean_pct)]
d[, ecoregion := factor(ecoregion, levels = ecoregion)]
f01b <- ggplot(d, aes(mean_pct, ecoregion, fill = ecoregion)) +
  geom_col(width = 0.72) +
  geom_text(aes(label = fmt_pct(mean_pct)), hjust = -0.18, size = 3.1, colour = "grey30") +
  scale_fill_manual(values = REGION_COLORS, guide = "none") +
  scale_x_continuous(expand = expansion(mult = c(0, 0.13))) +
  labs(x = "% del área quemable, por año", y = NULL,
       title = "Cuánto se quema, por ecorregión",
       subtitle = sprintf("Proporción quemada anual media, %d–%d", YEARS[1], YEARS[2])) +
  theme(panel.grid.major.y = element_blank(),
        panel.grid.major.x = element_line(colour = "grey92", linewidth = 0.3))
save_fig(f01b, "fig01_barras_pct_medio", w = 7, h = 4.6, write = WRITE)
f01b
```

::: {.callout-warning}
## Delta e Islas del Paraná: el denominador es menor de lo que parece

El 27 % de la superficie del Delta (1,53 Mha de 5,61) es **no observado** en la colección 3
— la col. 3 no mapea el agua abierta del Paraná y del Río de la Plata — y queda fuera del
denominador. El `%` del Delta corre sobre **3,49 Mha, no 5,61**, así que es ~60 % más alto
que el que sacaría un lector dividiendo por el área del mapa. Si el Delta aparece en una
slide, esa frase va en el epígrafe.
:::

## 2. Cómo cambió en el tiempo

Un GAM normal de pocas bases (`k = 5`) por región. El escalar que resume la tendencia es la
**pendiente media** de ese ajuste. Tres formas de leerla, y por qué la del mapa es la tercera:

| métrica | unidad | sirve para |
|---|---|---|
| `b_abs` | puntos porcentuales por año | comparar sólo entre regiones que se queman parecido |
| `b_rel` | fracción del año típico por año | comparable entre regiones — es `b_abs` / media |
| `trend_ratio` | veces | el ajuste al final sobre el ajuste al principio: "la tendencia se multiplicó por X en `r diff(YEARS)` años" |

`trend_ratio` es la que mejor se lee en un epígrafe y es la que pinta el mapa; `b_rel` dice
lo mismo por unidad de tiempo y queda en la tabla.

```{r fig02-mapa}
#| fig-height: 6.5
#| fig-width: 5
f02 <- map_scalar(
  "trend_ratio", midpoint = 0, trans = "log10",
  legend = "veces", labels = function(x) formatC(x, format = "fg", digits = 2),
  title = "Cómo cambió",
  subtitle = sprintf("Tendencia ajustada: %d sobre %d", YEARS[2], YEARS[1])) +
  labs(caption = cap(sprintf(
    "Cociente entre el valor ajustado por el GAM al final y al principio de la serie. Rojo: se quema más que antes; azul, menos. Argentina: %s veces.",
    formatC(s0$trend_ratio, format = "f", digits = 2, decimal.mark = ",")), width = 52))
save_fig(f02, "fig02_mapa_tendencia", w = 5, h = 6.5, write = WRITE)
f02
```

### 2.1 La serie nacional

```{r fig02-nacional}
tn <- fs$trend[ecoregion == NAT]
f02n <- ggplot(nat, aes(year, pct)) +
  geom_ribbon(data = tn, aes(year, ymin = lo, ymax = hi), inherit.aes = FALSE,
              fill = "grey88") +
  geom_line(data = tn, aes(year, fit), inherit.aes = FALSE,
            colour = "grey35", linewidth = 0.9) +
  geom_line(colour = ACCENT, linewidth = 0.5, alpha = 0.55) +
  geom_point(colour = ACCENT, size = 1.9) +
  geom_point(data = rbind(peor, mejor), size = 3.4, shape = 21, fill = "white",
             colour = ACCENT, stroke = 1.1) +
  geom_text(data = peor, aes(label = sprintf("%d — %s Mha", year, fmt_mha(burned_ha))),
            vjust = -1.2, size = 3.2, colour = "grey25") +
  geom_text(data = mejor, aes(label = sprintf("%d — %s Mha", year, fmt_mha(burned_ha))),
            vjust = 2.1, size = 3.2, colour = "grey25") +
  scale_y_continuous(limits = c(0, NA), expand = expansion(mult = c(0, 0.12))) +
  labs(x = NULL, y = "% del área quemable",
       title = "Cuánto se quemó cada año en Argentina",
       subtitle = "Proporción del área quemable, y la tendencia suavizada (GAM, k = 5)",
       caption = cap("El denominador no cambia entre años, así que la serie es señal de fuego y no de cambio de uso del suelo."))
save_fig(f02n, "fig02_serie_nacional", w = 7, h = 4.6, write = WRITE)
f02n
```

### 2.2 Todas las regiones, normalizadas

Dividida cada serie por su propia media, el eje Y lee "**veces el año típico de esa
región**": 1 es un año normal, 4 es un año que quemó cuatro veces lo habitual. Sin
normalizar, el Chaco aplasta a la Patagonia y no se ve la forma de las series chicas.

```{r fig02-todas}
f02a <- lines_all(ann, "year", "pct_rel", national = FALSE) +
  geom_hline(yintercept = 1, colour = "grey60", linewidth = 0.3, linetype = "22") +
  labs(x = NULL, y = "veces el año típico de la región",
       title = "Los años pico, región por región",
       subtitle = "Proporción quemada anual dividida por la media de cada región",
       caption = cap("El mapa-leyenda (fig00_mapa_leyenda) dice qué color es cada ecorregión."))
save_fig(f02a, "fig02_serie_todas_normalizada", w = 7.5, h = 4.6, write = WRITE)
f02a
```

### 2.3 Las variantes focales

Una por región: las demás en gris de fondo, la focal en su color. Es la variante que usa una
slide; la de arriba sirve para decidir a quién destacar.

```{r fig02-focales}
#| fig-height: 9
#| fig-width: 10
focal_serie <- function(r) {
  lines_focal(ann, "year", "pct_rel", r) +
    geom_hline(yintercept = 1, colour = "grey70", linewidth = 0.3, linetype = "22") +
    labs(x = NULL, y = "veces el año típico", title = r,
         subtitle = sprintf("%s %% del quemable por año · tendencia %s veces en %d años",
                            fmt_pct(scal[ecoregion == r, mean_pct]),
                            formatC(scal[ecoregion == r, trend_ratio], format = "f",
                                    digits = 2, decimal.mark = ","),
                            diff(YEARS)))
}
for (r in REGIONS) save_fig(focal_serie(r), paste0("fig02_serie_focal_", slug(r)),
                            w = 5.5, h = 3.6, write = WRITE)
wrap_plots(lapply(REGIONS, function(r) focal_serie(r) +
                    labs(subtitle = NULL, y = NULL) + theme_fs(9)), ncol = 4)
```

## 3. El pirograma: en qué meses ocurre el fuego

Doble eje: el **área quemada** (barras, eje izquierdo) y la **cantidad de incendios de 10 ha
o más** (línea, eje derecho), mes a mes, promediados sobre la serie. Las líneas suaves son
GAM cíclicos (`k = 12`) ajustados sobre los 12 puntos resumidos — están para guiar el ojo,
no para estimar nada. El eje corre de mayo a abril.

```{r pirograma-fun}
pirograma <- function(r, titulo = r) {
  d <- fs$pirogram[ecoregion == r][order(month_fy)]
  g <- fs$season[ecoregion == r][order(month_fy)]
  k <- max(d$pct) / max(d$n_ge10)                 # el factor del segundo eje
  col_area <- if (r == NAT) "grey45" else REGION_COLORS[[r]]
  ggplot(d, aes(month_fy)) +
    geom_col(aes(y = pct), fill = col_area, alpha = 0.32, width = 0.78) +
    geom_line(data = g, aes(month_fy, pct), colour = col_area, linewidth = 1) +
    geom_line(data = g, aes(month_fy, n_ge10 * k), colour = ACCENT, linewidth = 0.9,
              linetype = "22") +
    geom_point(aes(y = n_ge10 * k), colour = ACCENT, size = 1.8) +
    scale_x_continuous(breaks = 1:12, labels = MONTH_FY_LAB, expand = c(0.02, 0)) +
    scale_y_continuous(
      name = "% del área quemable", limits = c(0, NA),
      expand = expansion(mult = c(0, 0.08)),
      sec.axis = sec_axis(~ . / k, name = "incendios ≥ 10 ha por año")) +
    labs(x = NULL, title = titulo,
         subtitle = "Área quemada (barras) e incendios ≥ 10 ha (línea punteada), promedio por mes") +
    theme(axis.title.y.right = element_text(colour = ACCENT),
          axis.text.y.right  = element_text(colour = ACCENT))
}
```

```{r fig03-nacional}
f03 <- pirograma(NAT, "Pirograma de Argentina") +
  labs(caption = cap("El área se parte por píxel según su fecha; cada incendio se cuenta entero en el mes de su fecha mediana. El eje de meses se dibuja de mayo a abril (el año de fuego) para no cortar la temporada: los datos son por año calendario."))
save_fig(f03, "fig03_pirograma_nacional", w = 7, h = 4.6, write = WRITE)
f03
```

```{r fig03-regiones}
#| fig-height: 9
#| fig-width: 12
for (r in REGIONS) save_fig(pirograma(r), paste0("fig03_pirograma_", slug(r)),
                            w = 5.5, h = 3.8, write = WRITE)
wrap_plots(lapply(REGIONS, function(r) pirograma(r) + labs(subtitle = NULL) + theme_fs(9)),
           ncol = 4)
```

El mes pico de cada región, por área y por cantidad de incendios:

```{r picos}
scal[order(-mean_pct), .(ecorregión = ecoregion,
                         `pico (área)` = peak_month_area_name,
                         `% del año en ese mes` = round(peak_share_area, 1),
                         `pico (incendios)` = peak_month_fires_name,
                         `incendios ≥10 ha por año` = round(fires_per_year))]
```

## 4. Cuándo se quema cada región

Misma forma que el análisis 2, pero el eje X es el año dentro del año, no la serie de años.
**Por región, los 12 meses suman 100 %**: el eje Y lee "qué porcentaje de lo que se quema en
esta región ocurre en cada mes". Es % de *lo que se quema*, no del área de la región ni de
lo quemable — la magnitud está sacada a propósito, para poder comparar *formas*.

Líneas rectas entre los 12 puntos, no un GAM: acá lo que se compara es la forma, y un
suavizado cíclico sobre una serie de pico agudo la desplaza y la sobrepasa (el ajuste está
igual en `factsheet_season_fits.csv`, y es el que acompaña al pirograma del análisis 3).

```{r fig04-todas}
f04 <- lines_all(fs$pirogram, "month_fy", "share_area", national = FALSE) +
  geom_point(aes(colour = ecoregion), size = 1.3) +
  scale_x_continuous(breaks = 1:12, labels = MONTH_FY_LAB, expand = c(0.02, 0)) +
  scale_y_continuous(limits = c(0, NA), expand = expansion(mult = c(0, 0.06))) +
  labs(x = NULL, y = "% de lo que se quema en la región",
       title = "Cuándo se quema cada ecorregión",
       subtitle = "Reparto del área quemada de toda la serie entre los 12 meses; cada región suma 100 %",
       caption = cap("El % depende de la resolución del eje: con binning quincenal en vez de mensual todos los números se partirían al medio."))
save_fig(f04, "fig04_estacionalidad_todas", w = 7.5, h = 4.6, write = WRITE)
f04
```

```{r fig04-focales}
#| fig-height: 9
#| fig-width: 10
focal_season <- function(r) {
  lines_focal(fs$pirogram, "month_fy", "share_area", r) +
    geom_point(data = fs$pirogram[ecoregion == r], aes(month_fy, share_area),
               colour = REGION_COLORS[[r]], size = 1.6) +
    scale_x_continuous(breaks = 1:12, labels = MONTH_FY_LAB, expand = c(0.02, 0)) +
    scale_y_continuous(limits = c(0, NA), expand = expansion(mult = c(0, 0.06))) +
    labs(x = NULL, y = "% de lo que se quema", title = r,
         subtitle = sprintf("pico en %s (%s %% del año)",
                            scal[ecoregion == r, peak_month_area_name],
                            fmt_pct(scal[ecoregion == r, peak_share_area], 0)))
}
for (r in REGIONS) save_fig(focal_season(r), paste0("fig04_estacionalidad_focal_", slug(r)),
                            w = 5.5, h = 3.6, write = WRITE)
wrap_plots(lapply(REGIONS, function(r) focal_season(r) +
                    labs(subtitle = NULL, y = NULL) + theme_fs(9)), ncol = 4)
```

## 5. Qué se quema en cada región

La **composición** de lo quemado: de todo lo que se quemó en una ecorregión, qué porcentaje
era bosque, qué porcentaje vegetación herbácea y arbustiva, qué porcentaje campo agrícola.
Permite decir "en Yungas dos tercios de lo quemado es bosque; en la Estepa Patagónica, el
1 %".

::: {.callout-note}
## Esto NO es "qué porcentaje del bosque se quemó"

Son dos preguntas distintas y sólo una es contestable con estas tablas. El denominador acá es
**el área quemada de la región**, que la tenemos. El de la otra pregunta sería el área de cada
clase en la región, que el quemable constante no tiene — necesitaría un export más
(`docs/09-statistics.md` §3.3).

Además este cruce lee la cobertura del **año anterior** al fuego, no la del mismo año: lo que
se quemó, no en qué se convirtió el píxel después de quemarse. Los productos publicados
`*_coverage` usan el mismo año, así que **no dan lo mismo** — decir siempre cuál se usó.
:::

```{r fig05-composicion}
#| fig-height: 5
ordn <- fs$scalars[ecoregion_id != 0][order(share_bosques), ecoregion]
d5 <- fs$lulc_share[level == "nivel1"]
d5[, ecoregion := factor(ecoregion, levels = c(ordn, NAT))]
d5[, clase := factor(clase, levels = rev(LULC_N1))]
f05 <- ggplot(d5, aes(share, ecoregion, fill = clase)) +
  geom_col(width = 0.74) +
  scale_fill_manual(values = LULC_COLORS, breaks = LULC_N1, name = NULL) +
  scale_x_continuous(expand = c(0, 0), labels = function(x) paste0(x, " %")) +
  labs(x = NULL, y = NULL,
       title = "Qué se quema en cada ecorregión",
       subtitle = "Composición del área quemada 1999–2025, según la cobertura del año anterior al fuego",
       caption = cap("Es el reparto de lo que SE QUEMÓ, no el porcentaje de cada clase que se quemó: el denominador es el área quemada de la región.")) +
  theme(legend.position = "bottom", panel.grid.major.y = element_blank(),
        panel.grid.major.x = element_line(colour = "grey92", linewidth = 0.3)) +
  guides(fill = guide_legend(nrow = 2, reverse = FALSE))
save_fig(f05, "fig05_composicion_quemado", w = 8, h = 5, write = WRITE)
f05
```

Y el mismo escalar en el mapa, para la variante de slide:

```{r fig05-mapa}
#| fig-height: 6.5
#| fig-width: 5
f05m <- map_scalar("share_bosques", palette = "Greens", direction = 1,
                   legend = "% de lo quemado",
                   title = "Dónde el fuego quema bosque",
                   subtitle = "Porcentaje del área quemada que era bosque") +
  labs(caption = cap(sprintf(
    "Cobertura del año anterior al fuego. En todo el país, el %s %% de lo quemado era bosque.",
    fmt_pct(fs$scalars[ecoregion_id == 0, share_bosques], 0)), width = 52))
save_fig(f05m, "fig05_mapa_bosque", w = 5, h = 6.5, write = WRITE)
f05m
```

```{r fig05-tabla}
dcast(fs$lulc_share[level == "nivel1"], ecoregion ~ clase, value.var = "share",
      fill = 0)[order(-Bosques)][, lapply(.SD, function(x)
        if (is.numeric(x)) round(x, 1) else x)]
```

## 6. Qué porcentaje de cada clase se quema

La otra pregunta, y la que necesitaba el segundo export: no *qué* se quemó sino **qué
porcentaje de cada clase de cobertura se quemó**. El denominador es el área de esa clase en
esa ecorregión y ese año, de `statistics/lulc_area_export.py`.

::: {.callout-important}
## Dos cosas que definen este número

**El desfasaje de un año.** El numerador cruza el fuego del año Y con la cobertura de
**Y−1**, así que la etiqueta de clase de una hectárea quemada se refiere a Y−1 y su
denominador es el área de esa clase en Y−1. Juntar Y con Y estaría mal en un año y ningún
control lo detectaría.

**El promedio se toma al final.** Se calcula el `%` año por año y recién después se
promedia sobre los años — nunca `suma(quemado) / suma(área)`. Por dos razones, las dos
reales: un cociente de sumas no es el promedio de los cocientes (Jensen), y sumar el área
quemada de 27 años cuenta cada requema de nuevo, así que el numerario agrupado puede
superar el área de la clase.
:::

```{r fig06-check}
#| echo: false
HAS6 <- !is.null(fs$lulc_pct_mean)
if (!HAS6) cat("Falta `factsheet_lulc_pct_mean.csv`. Corré:\n",
               "  $PYTHON collection-01/statistics/lulc_area_export.py --export --fetch\n",
               "  Rscript collection-01/statistics/factsheet_tables.R\n", sep = "")
```

```{r fig06-heatmap}
#| fig-height: 5
#| fig-width: 8
#| eval: !expr HAS6
d6 <- fs$lulc_pct_mean[level == "nivel1"]
d6[, ecoregion := factor(ecoregion, levels = c(rev(REGIONS), NAT))]
d6[, clase := factor(clase, levels = LULC_N1)]
f06 <- ggplot(d6[!is.na(clase)], aes(clase, ecoregion, fill = mean_pct)) +
  geom_tile(colour = "white", linewidth = 1.2) +
  geom_text(aes(label = fmt_pct(mean_pct, 2),
                colour = mean_pct > 0.6 * max(mean_pct)), size = 3) +
  scale_fill_distiller(palette = "YlOrRd", direction = 1, name = "% por año") +
  scale_colour_manual(values = c(`TRUE` = "white", `FALSE` = "grey25"), guide = "none") +
  scale_x_discrete(position = "top", labels = function(x)
    vapply(x, function(z) paste(strwrap(z, 14), collapse = "\n"), "")) +
  labs(x = NULL, y = NULL,
       title = "Qué porcentaje de cada cobertura se quema por año",
       subtitle = "Promedio 1999–2025 del % anual; cobertura del año anterior al fuego",
       caption = cap("El % se calcula año por año y se promedia después: un cociente de sumas no es el promedio de los cocientes, y sumar 27 años de área quemada contaría cada requema de nuevo.")) +
  theme(panel.grid = element_blank(), axis.line.x = element_blank(),
        axis.ticks = element_blank(), legend.position = "right")
save_fig(f06, "fig06_pct_por_cobertura", w = 8, h = 5, write = WRITE)
f06
```

Y el escalar que mejor se lee en una slide — el bosque:

```{r fig06-mapa}
#| fig-height: 6.5
#| fig-width: 5
#| eval: !expr HAS6
bos <- fs$lulc_pct_mean[level == "nivel1" & clase == "Bosques" & ecoregion_id != 0]
gb <- merge(ECO_SF, bos[, .(ecoregion, value = mean_pct)], by = "ecoregion")
nat_bos <- fs$lulc_pct_mean[level == "nivel1" & clase == "Bosques" & ecoregion_id == 0]
f06m <- ggplot(gb) +
  geom_sf(aes(fill = value), colour = "white", linewidth = 0.2) +
  scale_fill_distiller(palette = "YlOrRd", direction = 1, name = "% por año") +
  coord_sf(datum = NA) + theme_map() +
  labs(title = "Qué porcentaje del bosque se quema",
       subtitle = "Promedio anual 1999–2025 del bosque quemado en cada ecorregión",
       caption = cap(sprintf(
         "Bosque según la cobertura del año anterior al fuego. En todo el país, el %s %% del bosque por año.",
         fmt_pct(nat_bos$mean_pct, 2)), width = 52))
save_fig(f06m, "fig06_mapa_pct_bosque", w = 5, h = 6.5, write = WRITE)
f06m
```

```{r fig06-tabla}
#| eval: !expr HAS6
dcast(fs$lulc_pct_mean[level == "nivel2"], ecoregion ~ clase,
      value.var = "mean_pct")[, lapply(.SD, function(x)
        if (is.numeric(x)) round(x, 2) else x)]
```

## 7. El mapa-leyenda

Se exporta suelto para que el diseñador lo ubique donde quiera: dice qué color es cada
ecorregión y, a diferencia de una leyenda de cuadraditos, también **dónde** está. La variante
focal acompaña a cada gráfico focal de arriba.

```{r fig00-mapa}
#| fig-height: 6.5
#| fig-width: 4.4
f00 <- map_legend()
save_fig(f00, "fig00_mapa_leyenda", w = 4.4, h = 6.5, write = WRITE)
for (r in REGIONS) save_fig(map_legend(focal = r), paste0("fig00_mapa_focal_", slug(r)),
                            w = 2.6, h = 3.9, write = WRITE)
f00
```

```{r fig00-focales}
#| fig-height: 7
#| fig-width: 11
wrap_plots(lapply(REGIONS, function(r) map_legend(focal = r) + labs(title = r) +
                    theme(plot.title = element_text(size = 9))), ncol = 6)
```

## 8. Material de apoyo (no va al factsheet)

### 8.1 Los absolutos por clase

Las hectáreas detrás de la composición del análisis 5, a nivel nacional y por clase de
nivel 2.

```{r lulc}
top <- fs$lulc[ecoregion_id == 0, .(Mha = sum(burned_ha) / 1e6), by = .(nivel1, nivel2)]
setorder(top, -Mha)
top[, `% del total` := round(100 * Mha / sum(Mha), 1)]
top[, Mha := round(Mha, 3)]
head(top, 12)
```

### 8.2 Tamaño de los incendios

```{r tamanos}
fs$scalars[order(-mean_pct), .(
  ecorregión = ecoregion, `incendios/año` = round(fires_per_year),
  `mediana ha` = round(median_ha, 1), `p95 ha` = round(p95_ha),
  `mayor ha` = round(biggest_fire_ha),
  `≥10 ha por 10.000 km²` = round(fires_ge10_per_10kkm2, 1))]
```

### 8.3 Las figuras escritas

```{r indice}
if (WRITE) {
  f <- list.files(FIG_DIR, pattern = "\\.png$")
  cat(sprintf("%d figuras en %s (PNG + PDF cada una)\n\n", length(f), FIG_DIR))
  cat(paste(" -", sort(sub("\\.png$", "", f))), sep = "\n")
} else cat("write_plots = false\n")
```
