---
title: "Factsheet MapBiomas Fuego Argentina, septiembre 2026"
subtitle: "Las figuras y las tablas que recibe el diseñador"
date: today
lang: es
params:
  write_plots: true
  force_maps: false
format:
  html:
    theme: cosmo
    toc: true
    toc-depth: 3
    code-fold: true
    embed-resources: true
    fig-width: 7
    fig-height: 4.6
---

## Qué es esto

Este cuaderno arma **el material gráfico del factsheet de lanzamiento**. No calcula nada:
todas las cifras salen de las tablas de `data/statistics/`, que producen
`statistics/fire_counts.R` y `statistics/factsheet_tables.R`. De dónde sale cada número
está en [`statistics/docs/statistics.md`](../statistics/docs/statistics.md); qué dice cada figura y por qué,
en [`statistics/docs/factsheet-sep2026-spec.md`](../statistics/docs/factsheet-sep2026-spec.md).

Las figuras de acá son **versiones para diseño** de las del cuaderno largo
([`factsheet.qmd`](factsheet.html)): mismo dato, mismo estilo, pero **sin título, sin
subtítulo y sin epígrafe dentro de la imagen**. Lo único que queda escrito adentro es lo que
la figura no puede decir de otro modo: la leyenda, el título de la leyenda, los títulos de
los ejes y, en las series y los pirogramas, el nombre de la región. Todo el resto del texto
va en la pieza, no en el PNG.

### Lo que se entrega

La carpeta **`collection-01/data/statistics/factsheet_sep2026_figures_and_tables`**, con:

- cada figura en **PNG** (300 dpi, para el borrador y para maquetar) y en **PDF vectorial**
  (para editarla en Illustrator o Inkscape: los textos son texto, las líneas son líneas);
- la **tabla que genera cada figura**, en `figNN_datos.csv`, por si se prefiere volver a
  dibujarla desde cero. Los mapas no llevan CSV: son rásters de millones de celdas y van
  sólo como imagen;
- una copia de **este mismo documento** (`factsheet_sep2026.html`), para que la carpeta se
  explique sola.

El texto del factsheet, los comentarios y el orden final de las láminas están en el borrador
de Google Slides:
[`1E4RdJ1rMAtl-4yaUaGrGAJrQPU6lu2Z0YsBMnxPrgXQ`](https://docs.google.com/presentation/d/1E4RdJ1rMAtl-4yaUaGrGAJrQPU6lu2Z0YsBMnxPrgXQ/edit).
Este documento es la referencia técnica de las imágenes: qué muestra cada una, con qué
nombre de archivo está guardada y qué conviene decir en su epígrafe.

### Cuatro cosas que valen para todas las figuras

1. **Todo es año calendario.** El año de fuego (1 may a 30 abr) es cómo está organizado el
   *mapeo*, no cómo se reporta nada. En los pirogramas el eje de meses se **dibuja** de mayo
   a abril para no cortar la temporada al medio, pero los datos se agregan por año calendario.
2. **La serie es 1999 a 2025**, 27 años.
3. **El color de cada ecorregión es fijo** en todo el factsheet: cálido en el norte, frío en
   el sur. Un color aprendido en una lámina significa lo mismo tres láminas después.
4. **El área quemada y la cantidad de incendios no se cuentan igual.** El área sale de los
   rásters y se parte **por píxel** según su fecha; los incendios salen de los polígonos y
   cada uno se archiva **entero** en el mes de su fecha mediana. Misma forma, distintos
   valores.

```{r setup}
#| message: false
#| warning: false
knitr::opts_knit$set(root.dir = normalizePath("../.."))
knitr::opts_chunk$set(message = FALSE, warning = FALSE, dev = "png", dpi = 150)
```

```{r style}
#| message: false
source("collection-01/statistics/factsheet_style.R")

WRITE <- isTRUE(params$write_plots)
OUT   <- file.path(STATS_DIR, "factsheet_sep2026_figures_and_tables")
if (WRITE) dir.create(OUT, showWarnings = FALSE, recursive = TRUE)

# Las figuras de esta entrega NO llevan texto adentro salvo ejes y leyenda, así que el tema
# sube un punto de tamaño de base: se van a ver reducidas dentro de una lámina y el pie de
# figura lo pone el diseñador afuera.
theme_set(theme_fs(13))

# PNG para maquetar, PDF vectorial para editar. `cairo_pdf` y no el device por defecto:
# los textos llevan tildes y ñ, que el device base tira en silencio en algunas
# configuraciones de fuentes.
#
# DEVUELVE EL PLOT VISIBLE, y eso no es un detalle de estilo. Devolviéndolo `invisible()`, un
# chunk cuya última línea es `save2(...)` escribe los archivos y NO dibuja nada: la figura sale
# en la carpeta de entrega y falta en el HTML, que es el documento donde se elige. Ya pasó una
# vez, con la torta de dos anillos. Visible, cualquier chunk que termine en `save2()` la
# muestra; los que sólo escriben en un bucle terminan en `invisible(NULL)` a propósito.
#
# También REGISTRA lo que escribió, para la compuerta del final.
FIGS <- character(0)
save2 <- function(p, name, w = 7, h = 4.6) {
  if (WRITE) {
    ggsave(file.path(OUT, paste0(name, ".png")), p, width = w, height = h,
           dpi = 300, bg = "white")
    ggsave(file.path(OUT, paste0(name, ".pdf")), p, width = w, height = h,
           device = cairo_pdf, bg = "white")
    FIGS <<- union(FIGS, name)
  }
  p
}

# La tabla que genera la figura. Se escribe con punto decimal (es un CSV, no una tabla para
# leer) y con los nombres de columna en castellano, porque la lee el diseñador y no un
# script nuestro.
TABS <- character(0)
save_tab <- function(d, fig) {
  if (WRITE) {
    fwrite(d, file.path(OUT, sprintf("%s_datos.csv", fig)), bom = TRUE)
    TABS <<- union(TABS, sprintf("%s_datos", fig))
  }
  invisible(d)
}

# ── LOS DOS MAPAS NO SE REDIBUJAN SI YA ESTÁN ESCRITOS ──────────────────────
# Este cuaderno son 12 figuras que salen de CSV chicos en segundos, y dos mapas de ráster que
# se llevaban el 90 % del render. El caro es el 1: es el único que se dibuja a su resolución
# nativa de 480 m con vecino más cercano (promediar rompe la escala de conteos enteros,
# statistics/docs/statistics.md §5.5.1), así que reproyectar a Albers y aplanar ~5 M de celdas a data.frame cuesta
# varios minutos, y encima hay que escribir el PNG y el PDF.
#
# Y no hace falta ni una vez de más: los dos mapas dependen SÓLO de su GeoTIFF, que se baja
# una vez y no se vuelve a tocar. Así que si el PNG y el PDF ya están en la carpeta de entrega
# y son más nuevos que el `.tif`, no se recalcula nada: se inserta en el HTML la imagen que ya
# está escrita. El render pasa de ~7 minutos a menos de uno.
#
# Se rehacen solos cuando corresponde: si falta alguno de los dos archivos, si se baja un
# `.tif` nuevo, o a pedido con `-P force_maps:true`.
FORCE_MAPS <- isTRUE(params$force_maps)

map_stale <- function(name, tif) {
  f <- file.path(OUT, paste0(name, c(".png", ".pdf")))
  !all(file.exists(f)) || any(file.mtime(f) < file.mtime(raster_path(tif)))
}

map_fig <- function(name, tif, f, w = 5, h = 6.5) {
  if (!WRITE || FORCE_MAPS || map_stale(name, tif)) {
    p <- f(); save2(p, name, w = w, h = h); return(p)
  }
  cat(sprintf("%s: ya está escrito y el .tif no cambió, no se redibuja\n", name))
  FIGS <<- union(FIGS, name)      # se entrega igual, así que cuenta para la compuerta
  # El PNG se EMBEBE en base64, no se referencia por ruta. `include_graphics()` resuelve la
  # ruta relativa al .qmd, y la carpeta de entrega cuelga de `data/`, que es un symlink al
  # store de Insync: normalizar la ruta la saca del árbol del documento y knitr no la
  # encuentra. Con `image_uri()` no hay ruta que resolver, y de paso el HTML queda
  # autocontenido, que es lo que `embed-resources: true` quiere de todos modos.
  knitr::raw_html(sprintf('<img src="%s" style="max-width:100%%; height:auto;">',
                          knitr::image_uri(file.path(OUT, paste0(name, ".png")))))
}

# El título de la leyenda de un mapa lo fija el `name` de su escala, dentro de `map_classes()`
# en `factsheet_style.R`. Un `labs(fill = ...)` NO lo pisa: en ggplot2 el `name` de la escala
# gana sobre `labs`, y el resultado es un mapa que sale con el título viejo sin avisar. Se le
# cambia el nombre a la escala que ya está puesta, que además evita copiar acá la tabla de
# colores y que las dos copias se separen.
relabel_fill <- function(p, name) {
  i <- which(vapply(p$scales$scales, function(s) "fill" %in% s$aesthetics, logical(1)))
  p$scales$scales[[i[1]]]$name <- name
  p
}

# Los ejes en castellano: coma decimal, punto de miles.
#
# Los decimales NO son fijos, y esa es toda la gracia. En Mha por año, Argentina se mueve
# entre 0 y 5 y Bosques Patagónicos entre 0 y 0,004: con dos decimales fijos, el eje de
# Bosques Patagónicos dice "0,00" cinco veces. Se toman los decimales del PASO entre marcas,
# que es la única cifra que tiene que verse.
num_auto <- function(x) {
  v <- x[is.finite(x)]
  if (!length(v)) return(rep(NA_character_, length(x)))
  step <- suppressWarnings(min(diff(sort(unique(v)))))
  d <- if (!is.finite(step) || step <= 0) 1L else max(0L, as.integer(ceiling(-log10(step))))
  formatC(x, format = "f", digits = d, decimal.mark = ",", big.mark = ".")
}

ann   <- fs$annual
scal  <- fs$scalars
YEARS <- range(ann$year)

# ── LA PALETA DE COBERTURA ES LA DE MAPBIOMAS, NO LA NUESTRA ────────────────
# Los colores de las clases de cobertura son estándar en toda la red y el lector ya los
# asocia a la clase: verde oscuro = bosque cerrado, verde claro = bosque abierto, beige =
# pastizal. Inventar una paleta propia para el factsheet rompería ese reconocimiento.
#
# Esto es el `mapbiomasPalette` de la colección 3 de cobertura, copiado VERBATIM del script
# de producción del equipo de LULC (`mapbiomas-arg-pat-col3/Workflow/13-reclass`, que a su
# vez es `palettes.get('classification8')`). El índice es el CÓDIGO de clase col-3, empezando
# en 0, así que se une por código y no por nombre: `lulc_area_eco13.csv` es la única tabla
# que trae el `class_id` al lado de los tres niveles de leyenda (statistics/docs/statistics.md §5.4).
MB_PALETTE <- c(
  "#ffffff", "#32a65e", "#32a65e", "#1f8d49", "#7dc975", "#04381d", "#026975", "#000000",
  "#000000", "#7a5900", "#ad975a", "#519799", "#d6bc74", "#d89f5c", "#ffffb2", "#edde8e",
  "#000000", "#000000", "#f5b3c8", "#c27ba0", "#db7093", "#ffefc3", "#db4d4f", "#ffa07a",
  "#d4271e", "#db4d4f", "#0000ff", "#ffffff", "#000000", "#ffaa5f", "#9c0027", "#091077",
  "#fc8114", "#2532e4", "#93dfe6", "#9065d0", "#d082de", "#000000", "#000000", "#f5b3c8",
  "#c71585", "#f54ca9", "#000000", "#000000", "#000000", "#000000", "#d68fe2", "#9932cc",
  "#e6ccff", "#02d659", "#ad5100", "#000000", "#000000", "#000000", "#000000", "#000000",
  "#000000", "#000000", "#000000", "#000000", "#000000", "#000000", "#ff69b4", "#ebf8b5",
  "#000000", "#000000", "#a89358", "#f79c02", "#000000", "#000000", "#000000", "#000000",
  "#000000", "#000000", "#000000", "#1a88bf")

# DOS CÓDIGOS QUE ESA PALETA NO CUBRE, y los dos son clases que sólo existen en Argentina:
#
#   77  Matorrales y arbustales abiertos: el arreglo llega hasta el 75, así que no hay
#       color estándar. Se usa el de nuestro propio repo `fuego`
#       (`collection-01/utils/constants.js::MB_LULC_PALETTE[77]`). ⚠️ Es el ÚNICO color de
#       esta figura que no viene de la red, y no es menor: son el 12,5 % de lo quemado.
#   73  Turberas: la integración col-3 la codifica 73, pero el equipo de LULC la trata como
#       75 en su propio flujo (`Workflow/08-temporal_3anos`), que en la paleta estándar es
#       `#1a88bf`. Se usa ése. Es el 0,0008 % de lo quemado, así que sólo se ve en la barra.
MB_PALETTE_EXTRA <- c(`77` = "#86b074", `73` = MB_PALETTE[75 + 1])

# El diccionario final, clase de nivel 2 -> color, LEÍDO del crosswalk y no tipeado. Si
# falta el export del denominador se cae a la paleta propia del cuaderno largo, que es lo
# que había antes: la figura sale, con otro color y diciéndolo.
LULC_N2_MB <- local({
  if (is.null(fs$lulc_area)) return(NULL)
  cw <- unique(as.data.table(fs$lulc_area)[, .(class_id, nivel2)])
  cw[, col := ifelse(as.character(class_id) %in% names(MB_PALETTE_EXTRA),
                     MB_PALETTE_EXTRA[as.character(class_id)],
                     MB_PALETTE[class_id + 1])]
  setNames(cw$col, cw$nivel2)[LULC_N2]
})
HAS_MB_PAL <- !is.null(LULC_N2_MB) && !anyNA(LULC_N2_MB)
N2_COLORS  <- if (HAS_MB_PAL) LULC_N2_MB else LULC_N2_COLORS

# ── EL ORDEN DE LAS CLASES: LEÑOSIDAD DECRECIENTE ──────────────────────────
# `LULC_N2` viene de `factsheet_style.R` ordenado por familia y, dentro de la familia, por
# área quemada. Para la lámina 1 el orden es otro y es el que pidió Iván: de más leñoso a
# menos, que es un gradiente de estructura de la vegetación y no una magnitud. Así el círculo
# de la torta recorre bosque -> arbustal -> pastizal -> uso agropecuario, y el lector ve un
# eje físico en vez de un ranking.
#
# Lo que NO está en esta lista se agrega al final, en el orden que traía: así una clase nueva
# en la col-3 aparece, aunque sea al final, en vez de desaparecer del gráfico sin avisar.
LENOSIDAD <- c(
  "Bosque cerrado", "Bosque abierto", "Bosque inundable",
  "Matorrales y arbustales cerrados", "Matorrales y arbustales abiertos",
  "Mosaicos de arbustos y herbaceas", "Herbaceas", "Pastura", "Herbaceas Inundables",
  # el resto, que en la torta cae en "Otros" y en la barra se ve entero
  "Turberas", "Silvicultura", "Cultivos perennes", "Cultivos temporarios", "Mosaico de usos")
N2_ORDEN <- c(intersect(LENOSIDAD, LULC_N2), setdiff(LULC_N2, LENOSIDAD))

# Las tres familias, en el mismo sentido. El color es el de los CÓDIGOS PADRE de la paleta
# estándar (1 Bosques, 10 Vegetación natural herbácea y arbustiva, 14 Agropecuario): existen
# en el diccionario aunque no aparezcan en ningún píxel de la integración, y son los que la
# plataforma usa para agrupar.
N1_ORDEN  <- c("Bosques", "Vegetación natural herbácea y arbustiva",
               "Áreas de uso agropecuario")
N1_COLORS <- setNames(MB_PALETTE[c(1, 10, 14) + 1], N1_ORDEN)

# ── lámina 2: el ribbon lleva el color, la serie va en negro ────────────────
# Dos puntos de plasma y nada en el medio: no es una escala continua, es una DICOTOMÍA.
#
# ⚠️ EL SENTIDO LO FIJA EL MAPA DEL AÑO DEL ÚLTIMO FUEGO (figura 3), y no se elige acá. Ese
# mapa usa plasma INVERTIDA (`direction = -1`), así que **lo oscuro es lo reciente** y lo
# claro es lo viejo: 1999-2002 sale amarillo y 2023-2025, violeta. Estas bandas tienen que
# leerse igual, o las dos figuras de la misma lámina dirían lo contrario con el mismo color.
# Entonces: la región que SUBE se quema AHORA, y va en el tono OSCURO (plasma 0,2, violeta);
# la que BAJA se quemaba ANTES, y va en el CLARO (plasma 0,8, naranja).
#
# Ni 0 ni 1: el extremo oscuro de plasma es casi azul marino y el claro es un amarillo que
# sobre blanco desaparece; a 0,45 de opacidad los dos elegidos siguen siendo un color.
TREND_COLORS <- c(baja = viridisLite::plasma(1, begin = 0.8, end = 0.8),
                  sube = viridisLite::plasma(1, begin = 0.2, end = 0.2))
# `trend_ratio` < 1 es "se quema menos que al principio" (statistics/docs/statistics.md §5.1).
trend_side  <- function(r) if (scal[ecoregion == r, trend_ratio] < 1) "baja" else "sube"
ribbon_col  <- function(r) if (r == NAT) "#1A1A1A" else TREND_COLORS[[trend_side(r)]]

# ── lámina 3: el color de las barras ────────────────────────────────────────
# El país en gris oscuro y las tres regiones en rocket, sin llegar a las puntas
# (0,3 / 0,5 / 0,7): el negro del 0 y el blanco rosado del 1 no aguantan una barra grande.
# El orden es el de siempre, norte -> sur, así que el tono claro es el norte.
# El orden es norte -> sur y el norte se lleva el tono CLARO, así que la posición en la rampa
# dice la latitud sin que haya que ir al mapa. El país va en gris oscuro, fuera de la rampa.
piro_pal <- function(f, at) setNames(
  c("#3F3F3F", vapply(at, function(b) f(1, begin = b, end = b), "")),
  c(NAT, "Chaco", "Delta e Islas del Paraná", "Bosques Patagónicos"))

PIRO_COLORS <- piro_pal(viridisLite::rocket, c(0.70, 0.50, 0.30))

# EL GAM CÍCLICO DE LOS PIROGRAMAS, en un solo lugar: 10 bases y `gamma = 1`, que es el
# ajuste de siempre. Ver `season_fit()` para qué significa cada uno.
GAM_K <- 10L; GAM_GAMMA <- 1

cat(if (WRITE) sprintf("Se escribe en %s\n", OUT) else "write_plots = false\n")
```

---

## Lámina 1. Dónde y cuánto se quema en Argentina

### Figura 0. Mapa de ecorregiones

**No la produce el equipo de fuego.** Va el mapa de ecorregiones de Burkart et al. (1999) en
blanco, el mismo corte territorial que usa la colección 3 de cobertura. Si hiciera falta una
versión con los colores del factsheet, está en `data/statistics/figures/fig00_mapa_leyenda`
y `fig00_mapa_leyenda_texto` (esta última con los nombres al lado).

### Figura 1. Cuántas veces se quemó cada píxel

**Archivo: `fig01_mapa_anios_quemados`** (PNG y PDF, sin CSV).

::: {.callout-note}
## Qué muestra
En cuántos años distintos, de los 27 de la serie, hubo fuego en cada lugar del país. El
**blanco es una clase aparte**: no ardió nunca, y son alrededor del 60 % del territorio.
"Acá no hubo fuego" y "acá hubo poco fuego" son dos cosas distintas y una rampa continua las
pega, así que el cero se dibuja blanco y la rampa empieza recién en 1.

La celda del mapa mide 480 m y toma **el píxel que más ardió** de esos 480 m, que es lo
único que da un número entero de años. Se lee "en algún lugar de esta celda hubo un píxel
que ardió N años". Exagera a propósito la superficie de las clases altas, y por eso el
epígrafe conviene que diga "en algún lugar de", no "acá ardió N veces".
:::

```{r fig01}
#| fig-height: 6.5
#| fig-width: 5
#| eval: !expr HAS_BURN_MAX
map_fig("fig01_mapa_anios_quemados", "max", function()
  relabel_fill(map_burn_count(stat = "max"), "Cantidad de años\nque se quemó"))
```

### Figura 2. Qué se quema a nivel nacional

**Archivos: `fig02_torta_cobertura` y `fig02_barras_cobertura`; tabla `fig02_datos.csv`.**

Dos dibujos del mismo dato. **La torta agrupa en "Otros" todo lo que está por debajo del
4 %** y deja siete porciones legibles; la barra las muestra **todas**, de mayor a menor, y es
la que permite comparar clases parecidas. Van las dos porque responden cosas distintas: la
torta es para una lámina, la barra es para quien quiera el detalle.

::: {.callout-note}
## Qué muestra
De todo lo que se quemó en el país entre 1999 y 2025, **qué porcentaje era cada clase de
cobertura**, con la clase leída en el **nivel 2** de la leyenda de la colección 3 de
MapBiomas (la clase nativa, la que ve un usuario de la plataforma).

Tres cosas para el epígrafe:

- Es la composición de **lo que se quemó**, no el porcentaje de cada clase que se quemó. El
  denominador es el área quemada del país.
- La cobertura es la del **año anterior** al fuego: lo que ardió, no en qué se convirtió
  después.
- Sólo entran las **clases quemables**, así que suma 100 % sobre lo que puede arder. El
  fuego mapeado sobre agua, glaciar o ciudad es error de mapeo (0,09 % de lo quemado) y
  queda afuera.
:::

:::: {.callout-note}
## Tres clases de nivel 2 venían con el nombre cambiado, y ya está arreglado

La leyenda `lulc_argentina_nivel2` del `00_Tools/Legends.js` **de la red** tiene los nombres
de los códigos **11, 12 y 63 corridos un lugar** respecto de sus claves. Se encontró el 17 de
septiembre de 2026, uniendo la paleta de MapBiomas por código de clase, y estaba en **todas
nuestras tablas de nivel 2**, no sólo en esta figura.

| código | decía | **es** | % de lo quemado |
|---|---|---|---|
| 11 | Mosaicos de arbustos y herbaceas | **Herbaceas Inundables** | 21,2 % |
| 12 | Herbaceas Inundables | **Herbaceas** | 21,7 % |
| 63 | Herbaceas | **Mosaicos de arbustos y herbaceas** | 4,1 % |

**Está corregido de los dos lados** (statistics/docs/statistics.md §5.10.1): `statistics/legends.py` para el
denominador, que es nuestro y decodifica por código, y `statistics/factsheet_tables.R` al leer
los CSV del toolkit de la red, que llegan con el nombre ya decodificado. Los dos, porque el
join entre numerador y denominador es **por nombre** y arreglar uno solo los habría emparejado
mal sin que ninguna compuerta lo viera.

**No se re-exportó nada de GEE**: los `_raw` estaban en disco y los `--check` de
`lulc_area_export.py` y `lulc_change_export.py` vuelven a decodificar sin red.

Y se nota que quedó bien: la **Pampa** pasa a ser 62 % *Herbaceas* (pastizal), el **Delta**
75 % *Herbaceas Inundables* (humedal) y la **Puna** 51 % *Mosaicos de arbustos y herbaceas*
(estepa altoandina), que es lo que esas regiones son.
::::

**Los colores son los de MapBiomas**, no nuestros: el `mapbiomasPalette` de la colección 3 de
cobertura, unido por **código de clase** y no por nombre. Un lector que vio un mapa de
cobertura reconoce el verde oscuro como bosque cerrado sin leer la leyenda, y eso vale más
que cualquier paleta que pudiéramos elegir. La única excepción está anotada en el código:
*Matorrales y arbustales abiertos* (código 77) no existe en esa paleta y usa el color de
nuestro propio repo de GEE.

```{r fig02-datos}
d02 <- fs$lulc_share[level == "nivel2" & ecoregion_id == 0 & clase %in% LULC_N2]
d02 <- d02[, .(clase, familia = nivel1, burned_ha, share)]
d02[, clase := factor(clase, levels = N2_ORDEN)]
d02[, familia := factor(familia, levels = N1_ORDEN)]
setorder(d02, clase)

TOTAL_HA <- sum(d02$burned_ha)
save_tab(d02[, .(clase_nivel2 = as.character(clase), familia_nivel1 = familia,
                 ha_quemadas = round(burned_ha, 1),
                 Mha_quemadas = round(burned_ha / 1e6, 4),
                 porcentaje_de_lo_quemado = round(share, 3))], "fig02")

if (!HAS_MB_PAL) cat("⚠️ Falta lulc_area_eco13.csv: se dibuja con la paleta propia\n")
tbl(d02[order(-share), .(`clase (nivel 2)` = as.character(clase),
                         `familia (nivel 1)` = familia,
                         Mha = round(burned_ha / 1e6, 2),
                         `% de lo quemado` = round(share, 1))], align = "llrr")
```

#### El número del bosque, para el texto

```{r bosque-total}
#| echo: false
bos2 <- d02[clase %in% c("Bosque cerrado", "Bosque abierto")]
bos3 <- d02[familia == "Bosques"]
b2_ha <- sum(bos2$burned_ha); b3_ha <- sum(bos3$burned_ha)
cat(sprintf(paste0(
  "TOTAL quemado 1999-2025 . . . . . . . . . %s Mha\n",
  "Bosque abierto + cerrado  . . . . . . . . %s Mha   (%s %% de lo quemado)\n",
  "  + bosque inundable (la familia entera)  %s Mha   (%s %% de lo quemado)\n"),
  fmt_mha(TOTAL_HA, 2),
  fmt_mha(b2_ha, 2), fmt_pct(100 * b2_ha / TOTAL_HA, 1),
  fmt_mha(b3_ha, 2), fmt_pct(100 * b3_ha / TOTAL_HA, 1)))
```

La frase, ya armada y con el redondeo hecho:

> En Argentina se quemaron **`r fmt_mha(TOTAL_HA, 1)` millones de hectáreas** entre 1999 y
> 2025, y el **`r fmt_pct(100 * b2_ha / TOTAL_HA, 0)` %** (`r fmt_mha(b2_ha, 1)` Mha) era
> **bosque**.

El `r fmt_pct(100 * b2_ha / TOTAL_HA, 2)` % redondea a **`r fmt_pct(100 * b2_ha / TOTAL_HA, 0)` %**,
así que sí: 25 %. Dos cosas antes de escribirlo en la pieza.

::: {.callout-warning}
## El total NO es "cuánto del país se quemó alguna vez"

`r fmt_mha(TOTAL_HA, 1)` Mha es **la suma de los 27 años**, así que una hectárea que se quemó
cuatro veces está contada cuatro veces. Es una superficie por año acumulada, no una huella.
La superficie que ardió *al menos una vez* es bastante menor y sale de otro producto
(`accumulated_burned_coverage`). En la pieza: "**se quemaron** 63 Mha en 27 años" o "**el
equivalente a** dos veces la provincia de Buenos Aires", nunca "se quemó el 25 % del país".

Y **"bosque" acá son las dos clases que pediste, abierto y cerrado**. Si se suma *bosque
inundable*, que la leyenda también cuenta como bosque, el número sube a
**`r fmt_pct(100 * b3_ha / TOTAL_HA, 0)` %** (`r fmt_mha(b3_ha, 1)` Mha). Las dos frases son
ciertas y dicen cosas distintas: la de 25 % habla de bosque seco, la de 30 % de la familia
entera. Decir cuál.
:::

```{r fig02-torta}
#| fig-height: 5
#| fig-width: 7.5
# EL AGRUPAMIENTO ES SÓLO DE LA TORTA. Siete clases pasan el 4 % y las otras siete juntas
# suman menos que la más chica de ésas: dibujadas aparte son astillas que no se leen y una
# leyenda que duplica su largo. "Otros" va en gris, fuera del lenguaje de color de la
# leyenda, justamente para que no se lea como una clase de MapBiomas, y la barra de al lado
# las tiene todas, así que no se pierde nada.
PIE_MIN <- 4
OTROS   <- sprintf("Otros (< %d %%)", PIE_MIN)
dt <- copy(d02)
dt[, grp := ifelse(share >= PIE_MIN, as.character(clase), OTROS)]
dt <- dt[, .(share = sum(share), burned_ha = sum(burned_ha)), by = grp]
# El orden del círculo es el de LEÑOSIDAD (N2_ORDEN), con "Otros" al final: el recorrido va
# de bosque cerrado a uso agropecuario y el gris cierra la vuelta.
dt[, grp := factor(grp, levels = c(intersect(N2_ORDEN, grp), OTROS))]
setorder(dt, grp)
dt[, pos := cumsum(share) - share / 2]
pie_cols <- c(N2_COLORS[intersect(N2_ORDEN, as.character(dt$grp))],
              setNames("#BDBDBD", OTROS))

f02t <- ggplot(dt, aes(x = 1, y = share, fill = grp)) +
  geom_col(width = 1, colour = "white", linewidth = 0.5) +
  geom_text(aes(x = 1.62, y = 100 - pos, label = paste0(fmt_pct(share, 0), " %")),
            size = 3.6, colour = "grey20") +
  coord_polar(theta = "y", direction = -1) +
  scale_fill_manual(values = pie_cols, breaks = levels(dt$grp), name = NULL) +
  scale_y_continuous(expand = c(0, 0)) +
  xlim(0, 1.9) +
  theme_void(base_size = 13) +
  theme(legend.position = "right", legend.text = element_text(size = rel(0.85)),
        legend.key.size = grid::unit(1.05, "lines"))
save2(f02t, "fig02_torta_cobertura", w = 7.5, h = 5)
f02t
```

### Figura 2, versión 2: los dos niveles en un solo círculo

**Archivo: `fig02_torta_dos_anillos`** (misma tabla, `fig02_datos.csv`).

La misma composición leída en los dos niveles a la vez: **la clase nativa adentro** (nivel 2,
con todo lo que no llega al 4 % agrupado en "Otros") y **la familia afuera** (las tres clases
de nivel 1). El anillo externo es la suma del interno, así que cada arco de familia cubre
exactamente a sus hijas y el círculo se lee de afuera hacia adentro: "el 61 % es vegetación
herbácea y arbustiva, y adentro de eso lo más grande son las herbáceas y las herbáceas
inundables".

Una diferencia de orden que vale la pena conocer: acá las clases van **agrupadas por familia**
y dentro de cada familia por leñosidad, porque un anillo anidado exige que las hijas de una
familia sean contiguas. En la torta simple y en la barra el orden es de leñosidad pura, que es
el pedido, y por eso *Pastura* cae entre *Herbaceas* y *Herbaceas Inundables*; acá se va con su
familia agropecuaria. La leyenda sigue el orden del círculo, no el de leñosidad, para que
recorrerla con la vista sea recorrer el dibujo.

```{r fig02-anillos}
#| fig-height: 5.6
#| fig-width: 8
# Un sunburst en ggplot son dos bandas a distinto x bajo `coord_polar`: el DETALLE (nivel 2)
# adentro y el AGREGADO (nivel 1) afuera, que es el orden que importa: el anillo de afuera es
# la suma del de adentro y no al revés. El `xlim` que no empieza en 0 abre el agujero del
# medio. Las dos capas comparten UNA escala de relleno, así que los colores de clase y de
# familia van en un solo vector; no colisionan porque ninguna familia se llama como una clase.
#
# ⚠️ EL "OTROS" SE ARMA DENTRO DE CADA FAMILIA, no una vez. Un anillo anidado exige que las
# hijas de una familia sean contiguas, y un "Otros" único que mezclara turberas con
# silvicultura tendría que partirse en dos arcos bajo padres distintos, que es justamente lo
# que el dibujo no puede hacer. Las dos porciones grises comparten nombre y color, así que la
# leyenda muestra una sola entrada y se leen como lo que son: el resto de cada familia.
PIE_MIN2 <- 4
OTROS2   <- sprintf("Otros (< %d %%)", PIE_MIN2)
d2a <- copy(d02)
d2a[, clase := ifelse(share >= PIE_MIN2, as.character(clase), OTROS2)]
d2a <- d2a[, .(share = sum(share)), by = .(familia, clase)]
d2a[, clase := factor(clase, levels = c(intersect(N2_ORDEN, clase), OTROS2))]
setorder(d2a, familia, clase)                   # anidado: primero la familia

# ⚠️ LOS ARCOS SE CALCULAN A MANO, con `geom_rect` y no con `geom_col`. `geom_col` apila por
# los NIVELES del factor de relleno y NO por el orden de las filas, así que el anillo interno
# salía en orden de leñosidad pura (con *Pastura* entre las dos herbáceas) mientras el externo
# iba por familia: los dos anillos quedaban corridos y *Pastura* caía adentro del arco de la
# vegetación natural. Y no alcanza con reordenar los niveles, porque las dos porciones "Otros"
# comparten nivel y `geom_col` las habría fundido en una sola. Con los límites explícitos no
# hay orden implícito que adivinar.
arcos <- function(d) { d[, top := 100 - (cumsum(share) - share)][, bot := 100 - cumsum(share)]
                       d[, pos := (top + bot) / 2][] }
d2a <- arcos(d2a)

fam2 <- d2a[, .(share = sum(share)), by = familia]
setorder(fam2, familia)
fam2 <- arcos(fam2)
fam2[, lab := paste0(vapply(as.character(familia),
                            function(z) paste(strwrap(z, 14), collapse = "\n"), ""),
                     "\n", fmt_pct(share, 0), " %")]

# El anillo interno se lleva la banda ancha y el externo es un aro fino: el interno tiene
# diez porciones y el externo tres, así que el lugar hace falta adentro. Los porcentajes de
# las clases se escriben en la parte de AFUERA de su banda (x = 1,55), donde el arco ya se
# abrió y las porciones del 4 % tienen dónde entrar.
f02a <- ggplot() +
  geom_rect(data = d2a, aes(xmin = 0.5, xmax = 1.9, ymin = bot, ymax = top, fill = clase),
            colour = "white", linewidth = 0.5) +
  geom_rect(data = fam2, aes(xmin = 1.95, xmax = 2.55, ymin = bot, ymax = top, fill = familia),
            colour = "white", linewidth = 0.6) +
  geom_text(data = d2a[share >= 3.5],
            aes(x = 1.55, y = pos, label = paste0(fmt_pct(share, 0), " %")),
            size = 3.5, colour = "grey15") +
  geom_text(data = fam2, aes(x = 2.25, y = pos, label = lab),
            size = 3.5, lineheight = 0.95, colour = "grey15") +
  coord_polar(theta = "y", direction = -1) +
  # La leyenda va en el orden del círculo (familia y después leñosidad), con "Otros" al final
  # porque no es una clase.
  scale_fill_manual(values = c(N2_COLORS, setNames("#BDBDBD", OTROS2), N1_COLORS),
                    breaks = c(setdiff(unique(as.character(d2a$clase)), OTROS2), OTROS2),
                    name = NULL) +
  scale_y_continuous(expand = c(0, 0), limits = c(0, 100)) +
  xlim(0.15, 2.6) +
  theme_void(base_size = 13) +
  theme(legend.position = "right", legend.text = element_text(size = rel(0.85)),
        legend.key.size = grid::unit(1.05, "lines"))
save2(f02a, "fig02_torta_dos_anillos", w = 8, h = 5.6)
f02a
```

```{r fig02-barras}
#| fig-height: 5
#| fig-width: 8
# La barra va en el MISMO orden que la torta y no por magnitud. Dos órdenes distintos para la
# misma leyenda en la misma lámina es lo que hace que el lector las lea como dos leyendas
# distintas; el tamaño ya lo dice el largo de la barra, que para eso está.
db <- copy(d02)
db[, clase := factor(clase, levels = rev(N2_ORDEN))]   # rev: ggplot dibuja de abajo a arriba
setorder(db, -clase)
f02b <- ggplot(db, aes(share, clase, fill = clase)) +
  geom_col(width = 0.78) +
  geom_text(aes(label = paste0(fmt_pct(share, 1), " %")), hjust = -0.15, size = 3.5,
            colour = "grey30") +
  scale_fill_manual(values = N2_COLORS, guide = "none") +
  scale_x_continuous(expand = expansion(mult = c(0, 0.16)),
                     labels = function(x) paste0(x, " %")) +
  labs(x = "% del área quemada del país", y = NULL) +
  theme(panel.grid.major.y = element_blank(),
        panel.grid.major.x = element_line(colour = "grey92", linewidth = 0.3))
save2(f02b, "fig02_barras_cobertura", w = 8, h = 5)
f02b
```

---

## Lámina 2. Cambios en el tiempo

### Figura 3. Cuándo ardió por última vez

**Archivo: `fig03_mapa_ultimo_fuego`** (PNG y PDF, sin CSV).

::: {.callout-note}
## Qué muestra
El **año del último fuego** de cada lugar del país: dónde ardió hace poco y dónde hace veinte
años. Es el complemento exacto de la figura 1, que dice *cuánto* ardió cada lugar; ésta dice
*cuándo fue la última vez*.

- **Blanco es "no ardió nunca"** en los 27 años. No es la clase más baja de la rampa: no hay
  año que mostrar.
- La celda de 480 m **promedia el año** de los píxeles que ardieron, así que el valor es
  fraccionario y **la clase es un período, no un año**. Una celda "2011 a 2014" puede ser una
  que ardió entera en 2012 o una que ardió mitad en 2005 y mitad en 2019.
- **Lo oscuro es lo reciente.** La paleta es distinta a propósito de la de la figura 1: son
  dos variables distintas y compartir paleta las haría leer como la misma.
:::

```{r fig03}
#| fig-height: 6.5
#| fig-width: 5
#| eval: !expr HAS_LAST_FIRE
# `map_last_fire()` rotula la leyenda en minúscula, que es la convención del cuaderno largo.
# Acá todos los títulos de eje y de leyenda arrancan en mayúscula ("Año", "Mes", "Área
# quemada", "Cantidad de años"), así que se reescribe para que las trece figuras de la entrega
# se lean como una sola familia. El cuaderno largo queda como está: son dos convenciones y
# cada una es coherente consigo misma.
map_fig("fig03_mapa_ultimo_fuego", "year", function()
  relabel_fill(map_last_fire(), "Año del\núltimo fuego"))
```

### Figuras 4 a 8. Las series anuales

**Archivos: `fig04_serie_argentina`, `fig05_serie_monte`, `fig06_serie_espinal`,
`fig07_serie_delta_e_islas_del_parana`, `fig08_serie_bosques_patagonicos`; tablas
`fig04_datos.csv` a `fig08_datos.csv`.**

Cinco imágenes sueltas, no un panel: el diseñador las acomoda como quiera.

::: {.callout-note}
## Qué muestran
**Millones de hectáreas quemadas por año**, del país y de cuatro ecorregiones. Los puntos y
la línea de color son el dato observado; la **línea gris y su banda** son la tendencia
suavizada (un GAM de cinco bases, con su intervalo de confianza del 95 %), que está para
mostrar la forma de fondo y no para predecir nada.

**El color de la banda dice el signo de la tendencia**, y es lo único coloreado de la
figura: **naranja** si la región se quema menos que al principio de la serie (Monte, Espinal)
y **violeta** si se quema más (Delta, Bosques Patagónicos). Son dos puntos de la escala
plasma, **leídos en el mismo sentido que el mapa del año del último fuego**: ahí lo oscuro es
lo reciente, así que acá el violeta es la región cuyo fuego está ocurriendo ahora y el naranja
la que se quemaba antes. Las dos figuras comparten lámina, y con el sentido invertido dirían
lo contrario con el mismo color. Argentina va en negro, como en
todo el factsheet. Puntos, serie y línea de tendencia son negros en todos los paneles: el
dato es lo que hay que poder leer con precisión, y la banda es lo que hay que poder ver de
lejos.

El único texto dentro de la imagen es el **nombre de la región** y los títulos de los ejes.
Si las cinco se ordenan en cuadrícula conviene **borrar los títulos de los ejes de los
paneles interiores** y poner uno solo para toda la cuadrícula: dicen todos lo mismo.

Ojo con una cosa al comparar paneles: **cada uno tiene su propia escala Y**, y las escalas
se llevan dos órdenes de magnitud (el país quema hasta 5 Mha en un año, Bosques Patagónicos
0,04). La altura de una curva no se puede comparar entre figuras; la forma, sí, y por eso el
eje Y de cada panel lleva su número.
:::

```{r serie-fun}
# La tendencia está ajustada sobre el % del área quemable (`factsheet_trend_fits.csv`, la
# misma que pinta el mapa de tendencia del cuaderno largo). El área quemable de una región es
# CONSTANTE en el tiempo (el modo 1998-2024 de las clases quemables), así que pasar el ajuste
# de % a Mha es multiplicar por una constante: es el mismo ajuste, en otra unidad, y no hay
# que re-ajustar nada.
#
# EL COLOR VA EN LA BANDA Y EN NINGÚN OTRO LADO. Puntos, serie y ajuste son negros; lo único
# coloreado es el intervalo del GAM, en violeta si la región se quema MENOS que al principio
# de la serie y en naranja si se quema MÁS (`TREND_COLORS`, dos puntos de plasma). Así el
# signo de la tendencia se lee de lejos, sin buscar la pendiente de una línea gris, y el dato
# (que es lo que hay que poder leer con precisión) queda en el color de máximo contraste.
serie_mha <- function(r) {
  d <- ann[ecoregion == r][order(year)]
  bha <- scal[ecoregion == r, burnable_ha]
  g <- copy(fs$trend[ecoregion == r])[, `:=`(
    fit_mha = fit / 100 * bha / 1e6,
    # El intervalo del GAM se recorta en 0: un % quemado negativo no existe, y con el eje
    # limitado en 0 la banda censurada dejaría un hueco en la cinta.
    lo_mha  = pmax(0, lo) / 100 * bha / 1e6,
    hi_mha  = hi / 100 * bha / 1e6)]
  ggplot(d, aes(year, burned_ha / 1e6)) +
    geom_ribbon(data = g, aes(year, ymin = lo_mha, ymax = hi_mha), inherit.aes = FALSE,
                fill = ribbon_col(r), alpha = 0.45) +
    geom_line(data = g, aes(year, fit_mha), inherit.aes = FALSE, colour = "black",
              linewidth = 0.9) +
    geom_line(colour = "black", linewidth = 0.4, alpha = 0.45) +
    geom_point(colour = "black", size = 1.9) +
    scale_x_continuous(breaks = seq(2000, 2025, 5)) +
    scale_y_continuous(limits = c(0, NA), expand = expansion(mult = c(0, 0.1)),
                       labels = num_auto) +
    labs(x = "Año", y = "Área quemada (Mha)", title = r)
}

serie_tab <- function(r) {
  d <- ann[ecoregion == r][order(year)]
  bha <- scal[ecoregion == r, burnable_ha]
  g <- copy(fs$trend[ecoregion == r])[abs(year - round(year)) < 1e-6][, year := round(year)]
  m <- merge(d[, .(anio = year, ha_quemadas = round(burned_ha, 1),
                   Mha_quemadas = round(burned_ha / 1e6, 4),
                   porcentaje_del_area_quemable = round(pct, 4))],
             g[, .(anio = year,
                   tendencia_Mha = round(fit / 100 * bha / 1e6, 4),
                   tendencia_inf_Mha = round(pmax(0, lo) / 100 * bha / 1e6, 4),
                   tendencia_sup_Mha = round(hi / 100 * bha / 1e6, 4))],
             by = "anio", all.x = TRUE)
  cbind(region = r, m)
}

# LAS CUATRO REGIONES EN UNA GRILLA 2x2, arriba las que bajan y abajo las que suben.
#
# Acá SÍ va `facet_wrap` y no patchwork, al revés que en los pirogramas: la diferencia es que
# esta figura no tiene segundo eje, así que no hay ningún factor por región que un facet no
# pueda representar. Lo único propio de cada panel es el rango del eje Y, y para eso está
# `scales = "free_y"`.
#
# El orden de las filas se DERIVA del signo de la tendencia, no se escribe a mano: si algún
# día una región cambia de lado, la figura se reordena sola en vez de quedar mintiendo con la
# etiqueta vieja. Si no salieran dos y dos, avisa.
serie_facet <- function(regiones) {
  lado <- vapply(regiones, trend_side, "")
  if (!setequal(table(lado), c(2, 2)))
    message("⚠️ las regiones de la grilla ya no se reparten 2 y 2: ",
            paste(regiones, lado, sep = "=", collapse = ", "))
  lv <- c(regiones[lado == "baja"], regiones[lado == "sube"])

  d <- ann[ecoregion %in% lv]
  g <- rbindlist(lapply(lv, function(r) {
    bha <- scal[ecoregion == r, burnable_ha]
    copy(fs$trend[ecoregion == r])[, `:=`(
      fit_mha = fit / 100 * bha / 1e6,
      lo_mha  = pmax(0, lo) / 100 * bha / 1e6,
      hi_mha  = hi / 100 * bha / 1e6)]
  }))
  d[, ecoregion := factor(ecoregion, levels = lv)]
  g[, ecoregion := factor(ecoregion, levels = lv)]
  g[, lado := vapply(as.character(ecoregion), trend_side, "")]

  ggplot(d, aes(year, burned_ha / 1e6)) +
    geom_ribbon(data = g, aes(year, ymin = lo_mha, ymax = hi_mha, fill = lado),
                inherit.aes = FALSE, alpha = 0.45) +
    geom_line(data = g, aes(year, fit_mha), inherit.aes = FALSE, colour = "black",
              linewidth = 0.9) +
    geom_line(colour = "black", linewidth = 0.4, alpha = 0.45) +
    geom_point(colour = "black", size = 1.9) +
    facet_wrap(~ ecoregion, ncol = 2, scales = "free_y") +
    scale_fill_manual(values = TREND_COLORS, guide = "none") +
    scale_x_continuous(breaks = seq(2000, 2025, 5)) +
    # `limits = c(0, NA)` con `free_y` no aplana los paneles: fija el piso en 0 para todos y
    # deja que cada uno calcule su propio techo, que es lo que hace falta cuando el Monte
    # llega a 2,7 Mha y Bosques Patagónicos a 0,04.
    scale_y_continuous(limits = c(0, NA), expand = expansion(mult = c(0, 0.1)),
                       labels = num_auto) +
    labs(x = "Año", y = "Área quemada (Mha)") +
    # La faja del facet, sin recuadro y alineada a la izquierda, para que el nombre de la
    # región se lea igual que el título de las figuras sueltas.
    theme(strip.background = element_blank(),
          strip.text = element_text(face = "bold", hjust = 0, size = rel(1.02)),
          panel.spacing = grid::unit(1.1, "lines"))
}

# Región -> número de figura, en el orden del factsheet.
SERIES <- c("04" = NAT, "05" = "Monte", "06" = "Espinal",
            "07" = "Delta e Islas del Paraná", "08" = "Bosques Patagónicos")
REGIONES_SERIE <- unname(SERIES[names(SERIES) != "04"])   # las cuatro, sin el país
```

```{r figs-series}
#| fig-height: 4
#| fig-width: 6
for (i in names(SERIES)) {
  r <- SERIES[[i]]
  save2(serie_mha(r), sprintf("fig%s_serie_%s", i, slug(r)), w = 6, h = 4)
  save_tab(serie_tab(r), paste0("fig", i))
}
save2(serie_facet(REGIONES_SERIE), "fig05-06-07-08_series_regiones", w = 9.6, h = 7)
for (i in names(SERIES)) print(serie_mha(SERIES[[i]]))
invisible(NULL)
```

#### Las cuatro regiones en una grilla

**Archivo: `fig05-06-07-08_series_regiones`.** Las mismas cuatro series, en 2 × 2: **arriba las
dos que decrecen** (Monte y Espinal, banda naranja) y **abajo las dos que aumentan** (Delta y
Bosques Patagónicos, banda violeta). Mismo estilo y mismos colores que las sueltas, así que las
dos formas de entregarlo son intercambiables.

El orden de las filas no está escrito a mano: sale del signo de la tendencia de cada región, y
si alguna cambiara de lado la figura se reordena sola en vez de quedar contradiciendo su propia
disposición.

Acá el facet **sí** es la herramienta correcta, al revés que en los pirogramas: esta figura no
tiene segundo eje, así que no hay ningún factor por región que un facet no pueda representar.
Lo único propio de cada panel es el rango del eje Y. El eje de años se escribe una sola vez,
abajo, porque es el mismo en los cuatro paneles; el de hectáreas va en cada panel, porque no lo
es.

```{r fig-series-facet}
#| fig-height: 7
#| fig-width: 9.6
serie_facet(REGIONES_SERIE)
```

Los números de las cinco series, uno al lado del otro (Mha quemadas por año):

```{r tabla-series}
ts <- dcast(rbindlist(lapply(SERIES, serie_tab)), anio ~ region,
            value.var = "Mha_quemadas")
setcolorder(ts, c("anio", unname(SERIES)))
tbl(ts[, lapply(.SD, function(x) if (is.numeric(x)) round(x, 3) else x)],
    col.names = c("año", unname(SERIES)), es = FALSE, align = "rrrrrr")
```

---

## Lámina 3. Cuándo se quema: la distribución intraanual

**Archivos: `fig09` a `fig12`, `_pirograma_<región>` para la versión recomendada y con
sufijo para las tres alternativas; tablas `fig09_datos.csv` a `fig12_datos.csv`.**

::: {.callout-note}
## Qué muestran
El **pirograma**: en qué meses del año ocurre el fuego. Dos series sobre el mismo eje de 12
meses, las dos promediadas sobre los 27 años, o sea "un septiembre típico" y no un total.

- **Las barras** son el **área quemada** de ese mes, en millones de hectáreas por año (eje
  izquierdo), en el color de la región.
- **Los puntos y la curva negros** son la **cantidad de incendios de 10 hectáreas o más** de
  ese mes, por año (eje derecho). Van en negro en todas las variantes: es la misma variable
  en las cuatro figuras y tiene que leerse igual en todas.

**El eje corre de mayo a abril**, que es el año de fuego, para no cortar la temporada al
medio. Los datos siguen siendo por año calendario.

Dos cosas para el epígrafe. La primera: **los dos ejes no son la misma cosa** y la distancia
entre la barra y el punto no significa nada por sí sola; lo que se compara es la forma de las
dos curvas. Un mes donde la curva va alta y las barras bajas es un mes de muchos incendios
chicos. La segunda: **un incendio se cuenta en todas las ecorregiones que toca**, así que los
conteos de las regiones suman más que el nacional.
:::

### La versión que quedó

De las cuatro que probamos, queda **la de barras en el color de la región con los incendios en
negro**, en **rocket** (0,3 / 0,5 / 0,7, norte a sur) y con el GAM cíclico de siempre,
**10 bases y `gamma = 1`**.

Se entrega en dos formatos, pensados para ir uno al lado del otro con Argentina a la izquierda:
**Argentina sola** (`fig09`) y **las tres regiones apiladas en una columna**
(`fig10-11-12_pirogramas_regiones`). Las tres también se siguen escribiendo sueltas (`fig10`,
`fig11`, `fig12`) por si conviene ubicarlas por separado.

```{r pirograma-fun}
# Las dos series son medias sobre los 27 años, y vienen ya promediadas de
# `factsheet_pirogram.csv`: `burned_ha` es el área de ese mes en un año típico y `n_ge10` la
# cantidad de incendios de 10 ha o más de ese mes en un año típico.
#
# `k` es el factor del segundo eje, y es lo único que hace convivir dos unidades distintas en
# un panel. Se calcula por región, así que NO es comparable entre pirogramas.
Y_AREA  <- "Área quemada (Mha por año)\n[barras]"
Y_FUEGO <- "Incendios ≥ 10 ha por año\n[puntos]"

# EL GAM CÍCLICO, AJUSTADO ACÁ Y NO LEÍDO DE `factsheet_season_fits.csv`, porque la gracia es
# poder moverle las bases. El de las tablas es `k = 10` sobre el % del área quemable; éste es
# el mismo modelo sobre los 12 puntos resumidos, en la unidad que dibuja cada eje.
#
# `k` es el número de bases y `gamma` el multiplicador de la penalización: gamma < 1 penaliza
# MENOS, así que la curva se pega más a los datos. Con k = 12 sobre 12 puntos cíclicos el
# ajuste llega a 10,95 grados de libertad efectivos y explica el 99,99 % de la devianza, o sea
# que prácticamente interpola. Es exactamente lo que se pidió, y conviene saber qué significa:
# a esa altura la curva ya no resume nada, sólo une los puntos de forma redondeada. Sigue
# siendo legítimo como guía del ojo (que es para lo único que está), pero no se puede leer
# como "la estacionalidad estimada".
season_fit <- function(d, ycol, k = 10, gamma = 1) {
  y <- d[[ycol]]
  if (sum(y) <= 0) return(data.table(month_fy = numeric(0), fit = numeric(0)))
  f <- mgcv::gam(y ~ s(month, bs = "cc", k = k),
                 data = data.frame(month = d$month, y = y),
                 knots = list(month = c(0.5, 12.5)), method = "REML", gamma = gamma)
  # LA GRILLA SE GENERA EN EL ORDEN DE DIBUJO Y NO EN MES CALENDARIO, y ahí estaba el
  # "mayo fantasma": generándola de enero a diciembre, el tramo que va de abril a mayo cae en
  # `month_fy` 12 a 13, o sea MEDIO MES A LA DERECHA del tick de abril, y la curva se salía
  # del eje por un mes que ya está dibujado del otro lado. Generada de 1 a 12 en orden de
  # dibujo, la curva empieza en mayo y termina en abril y no sobra nada.
  #
  # El precio es que la curva NO CIERRA EL CICLO: entre abril y mayo hay un salto visual,
  # aunque el modelo sea cíclico y los dos extremos valgan casi lo mismo. Es deliberado: un
  # eje de doce meses tiene dos puntas, y estirar la curva más allá de una de ellas para
  # sugerir que se muerde la cola dibuja un mes que no existe.
  gm_fy <- seq(1, 12, by = 0.02)
  gm    <- ((gm_fy - 1 + 4) %% 12) + 1        # orden de dibujo -> mes calendario
  data.table(month_fy = gm_fy,
             fit = pmax(0, as.numeric(mgcv::predict.gam(f, data.frame(month = gm)))))
}

piro_data <- function(r, k = GAM_K, gamma = GAM_GAMMA) {
  d <- copy(fs$pirogram[ecoregion == r])[order(month_fy)]
  d[, mha := burned_ha / 1e6]
  list(d = d,
       g_area  = season_fit(d, "mha",    k, gamma),
       g_fuego = season_fit(d, "n_ge10", k, gamma),
       k   = max(d$mha) / max(d$n_ge10),
       col = PIRO_COLORS[[r]])
}

# Barras anchas (0,95: se tocan casi entre sí) en el color de la región, y los incendios en
# negro encima. El negro sobre el color es la única combinación que aguanta las cuatro
# regiones sin que haya que pensar en cada una.
pirograma <- function(r, k = GAM_K, gamma = GAM_GAMMA) {
  z <- piro_data(r, k, gamma)
  ggplot(mapping = aes(month_fy)) +
    geom_col(data = z$d, aes(y = mha), fill = z$col, alpha = 0.85, width = 0.95) +
    geom_line(data = z$g_fuego, aes(month_fy, fit * z$k), colour = "black", linewidth = 0.9) +
    geom_point(data = z$d, aes(y = n_ge10 * z$k), colour = "black", size = 2.1) +
    scale_x_continuous(breaks = 1:12, labels = MONTH_FY_LAB, expand = c(0.02, 0)) +
    scale_y_continuous(
      name = Y_AREA, limits = c(0, NA), expand = expansion(mult = c(0, 0.08)),
      labels = num_auto,
      sec.axis = sec_axis(~ . / z$k, name = Y_FUEGO, labels = num_auto)) +
    labs(x = "Mes", title = r)
}

# LAS TRES REGIONES EN UNA COLUMNA. Se apilan con patchwork y NO con `facet_wrap`, y la razón
# es el segundo eje: el factor `k` que convierte Mha en incendios es distinto en cada región,
# y un facet comparte UNA especificación de escala, así que el eje derecho saldría con el
# factor de una sola de las tres. Con patchwork cada panel conserva su `sec_axis`.
#
# `axis_titles = "collect"` da lo que da un facet y es lo que se pidió: los títulos de los
# tres ejes (izquierdo, derecho y de meses) se escriben UNA vez, mientras que los valores de
# los ejes se repiten en cada panel. Y no hay recuadro alrededor de cada panel: el nombre de
# la región va como título, no como faja de facet.
#
# Los paneles son los MISMOS que las figuras sueltas, sin ningún retoque de tema: la apilada
# es esas tres figuras juntas y nada más. Por eso conserva el ancho de la de Argentina (los
# doce meses necesitan ese ancho para no tocarse entre sí) y lo que se acorta es el ALTO de
# cada panel, que es lo que permite que las tres entren en una columna.
pirograma_stack <- function(regiones, k = GAM_K, gamma = GAM_GAMMA) {
  ps <- lapply(regiones, function(r)
    # EL TÍTULO SE ALINEA AL PANEL Y NO AL LIENZO. `theme_fs()` usa
    # `plot.title.position = "plot"`, que en una figura suelta es lo correcto: el título
    # arranca en el borde izquierdo de la imagen. Apiladas, ese borde está a la izquierda del
    # eje Y, así que los tres nombres de región quedaban flotando afuera de su panel.
    pirograma(r, k, gamma) + theme(plot.title.position = "panel"))
  patchwork::wrap_plots(ps, ncol = 1) +
    patchwork::plot_layout(axis_titles = "collect")
}

# La tabla lleva los 12 puntos observados y, al lado, el valor del GAM en cada mes entero,
# por si el diseñador quiere volver a dibujar la curva suave. La curva del gráfico está
# evaluada mucho más fino; en 12 puntos se ve igual.
piro_tab <- function(r) {
  d   <- copy(fs$pirogram[ecoregion == r])[order(month_fy)]
  bha <- scal[ecoregion == r, burnable_ha]
  g   <- copy(fs$season[ecoregion == r])[abs(month - round(month)) < 1e-6][
    , month := round(month)]
  m <- merge(
    d[, .(mes = month, mes_nombre = month_name, orden_mayo_abril = month_fy,
          Mha_quemadas = round(burned_ha / 1e6, 5),
          ha_quemadas = round(burned_ha, 1),
          incendios_10ha_o_mas = round(n_ge10, 1),
          incendios_todos = round(n_fires, 1))],
    g[, .(mes = month,
          tendencia_Mha = round(pct / 100 * bha / 1e6, 5),
          tendencia_incendios_10ha = round(n_ge10, 1))],
    by = "mes", all.x = TRUE)
  setorder(m, orden_mayo_abril)
  cbind(region = r, m)
}

PIROS   <- c("09" = NAT, "10" = "Delta e Islas del Paraná", "11" = "Chaco",
             "12" = "Bosques Patagónicos")
REGIONES_PIRO <- c("Chaco", "Delta e Islas del Paraná", "Bosques Patagónicos")
STACK    <- "fig10-11-12_pirogramas_regiones"
# Las dos imágenes van una al lado de la otra, así que comparten ANCHO: la apilada es apenas
# más angosta que la de Argentina y mucho más alta. Lo que se achica es el ALTO de cada panel
# de región (3,4" contra los 4,2" de Argentina), que es lo que hace que las tres entren en una
# columna sin que la imagen quede desproporcionada al lado de la otra.
W1 <- 6.6; H1 <- 4.2          # Argentina sola
WS <- 6.4; HS <- 10.2         # las tres apiladas (3 paneles de 3,4)
```

```{r figs-pirogramas}
#| fig-height: 4.2
#| fig-width: 6.6
for (i in names(PIROS)) {
  r <- PIROS[[i]]
  save2(pirograma(r), sprintf("fig%s_pirograma_%s", i, slug(r)), w = W1, h = H1)
  save_tab(piro_tab(r), paste0("fig", i))
}
save2(pirograma_stack(REGIONES_PIRO), STACK, w = WS, h = HS)
invisible(NULL)     # las dos figuras se muestran abajo, una por sección
```

#### Argentina sola

```{r piro-arg}
#| fig-height: 4.2
#| fig-width: 6.6
pirograma(NAT)
```

#### Las tres regiones, apiladas en una columna

```{r piro-stack}
#| fig-height: 10.2
#| fig-width: 6.4
pirograma_stack(REGIONES_PIRO)
```

#### Las tres regiones, sueltas

Los mismos tres paneles de arriba, cada uno en su archivo (`fig10`, `fig11`, `fig12`), por si
conviene ubicarlos por separado en vez de en bloque.

```{r piro-sueltas}
#| fig-height: 4.2
#| fig-width: 6.6
for (r in REGIONES_PIRO) print(pirograma(r))
invisible(NULL)
```

Los cuatro pirogramas en números. `incendios_todos` está en los CSV pero **no se dibuja**:
la línea es la de 10 hectáreas o más, que es la que no depende de dónde corta la resolución
del mapeo.

```{r tabla-pirogramas}
pt <- rbindlist(lapply(PIROS, piro_tab))
tbl(dcast(pt, orden_mayo_abril + mes_nombre ~ region,
          value.var = "Mha_quemadas")[order(orden_mayo_abril)][
            , .(mes = mes_nombre, Argentina, `Delta e Islas del Paraná`, Chaco,
                `Bosques Patagónicos`)],
    align = "lrrrr")
```

---

## El inventario de la carpeta, y la compuerta

El cuaderno se revisa a sí mismo antes de terminar. **Dos cosas se verifican acá** y una
tercera está resuelta en otro lado:

1. **Que todo lo que el texto nombra exista.** Cada `figNN_...` escrito entre comillas simples
   en la prosa se busca en lo que realmente se escribió. Prometer un archivo que no está es el
   error más caro, porque el diseñador lo descubre recién cuando abre la carpeta.
2. **Que no sobre nada.** Un archivo de una corrida vieja, con un nombre que ya no se usa, se
   entrega igual y nadie se entera. Los nombres cambiaron varias veces en este cuaderno.

Lo tercero, **que toda figura escrita se vea también en este HTML**, no se comprueba con una
lista sino que está resuelto por construcción: `save2()` devuelve el plot de forma **visible**,
así que cualquier chunk que termine en `save2(...)` la dibuja. Los dos chunks que sólo escriben
en un bucle terminan en `invisible(NULL)` para no duplicar lo que se muestra más abajo. Fue un
error real: la torta de dos anillos estuvo una corrida entera en la carpeta y ausente del HTML,
porque `save2()` devolvía `invisible()` y nadie lo notaba desde adentro.

```{r compuerta}
#| echo: false
if (!WRITE) cat("write_plots = false: no se verifica nada\n") else local({
  qmd  <- readLines("collection-01/notebooks/factsheet_sep2026.qmd", warn = FALSE)
  # sólo la PROSA: dentro de los chunks los nombres aparecen como argumentos y no son promesas
  chunk <- cumsum(grepl("^```", qmd)) %% 2 == 1
  texto <- paste(qmd[!chunk & !grepl("^```", qmd)], collapse = "\n")
  promesas <- unique(unlist(regmatches(texto, gregexpr("(?<=`)fig[0-9][A-Za-z0-9_.-]*", texto,
                                                       perl = TRUE))))
  promesas <- sub("\\.csv$", "", promesas)
  # Las `fig00_*` son del cuaderno LARGO y viven en `figures/`: el texto las nombra para decir
  # dónde están, no para prometerlas en esta carpeta.
  promesas <- grep("^fig00_", promesas, value = TRUE, invert = TRUE)
  escrito  <- c(FIGS, TABS)
  # Por PREFIJO: la prosa abrevia ("`fig10`", "`fig09`") donde el archivo lleva además el
  # nombre de la región. Una promesa vale si algo escrito empieza con ella.
  cumple   <- vapply(promesas, function(x) any(startsWith(escrito, x)), logical(1))
  faltan   <- promesas[!cumple]

  en_disco <- unique(sub("\\.(png|pdf|csv)$", "", list.files(OUT, pattern = "\\.(png|pdf|csv)$")))
  sobran   <- setdiff(en_disco, escrito)

  ok <- TRUE
  if (length(faltan)) { ok <- FALSE
    cat("⚠️ NOMBRADAS EN EL TEXTO Y NO ESCRITAS:\n", paste(" -", faltan, collapse = "\n"), "\n\n") }
  if (length(sobran)) { ok <- FALSE
    cat("⚠️ EN LA CARPETA Y NO GENERADAS POR ESTA CORRIDA (borrar):\n",
        paste(" -", sobran, collapse = "\n"), "\n\n") }
  if (ok) cat(sprintf("✅ %d figuras y %d tablas, todas nombradas y ninguna de más.\n\n",
                      length(FIGS), length(TABS)))

  cat(sprintf("%d archivos en %s\n\n", length(list.files(OUT)), OUT))
  cat(paste(" -", sort(list.files(OUT))), sep = "\n")
})
```

Para regenerar todo:

```bash
quarto render collection-01/notebooks/factsheet_sep2026.qmd
```
