---
title: "Cambio de cobertura alrededor del fuego"
subtitle: "Análisis 6 — el cuaderno de trabajo, separado para poder iterarlo rápido"
date: today
lang: es
params:
  write_plots: true
format:
  html:
    theme: cosmo
    toc: true
    toc-depth: 3
    code-fold: true
    embed-resources: true
    fig-width: 7
    fig-height: 4.6
---

**Este cuaderno es el análisis 6 completo, fuera del factsheet.** Vive aparte por una razón
práctica: `factsheet.qmd` tarda varios minutos en renderizar —los mapas de píxel son millones
de celdas— y esta parte todavía se está decidiendo. Acá se dibuja sólo lo que sale de tres
CSV chicos, así que un render son segundos.

Las figuras que escribe siguen llevando el prefijo **`fig06_`**: el análisis sigue siendo el
6 (`docs/10-factsheet_design.md` §6), sólo cambió de cuaderno. `factsheet.qmd` ya no lo
dibuja, así que cada figura tiene un único productor.

De dónde salen los números: [`docs/09-statistics.md`](../docs/09-statistics.md) §5.7.

```{r setup}
#| message: false
#| warning: false
knitr::opts_knit$set(root.dir = normalizePath("../.."))
knitr::opts_chunk$set(message = FALSE, warning = FALSE, dev = "png", dpi = 110)
```

```{r style}
#| message: false
source("collection-01/statistics/factsheet_style.R")
library(patchwork)

WRITE <- isTRUE(params$write_plots)
if (WRITE) dir.create(FIG_DIR, showWarnings = FALSE, recursive = TRUE)
stopifnot(HAS_CHANGE)

OFFS <- sort(unique(fs$change_sum$offset))          # 1 y 3
off_lab <- function(x) paste0("Y+", x)
cat(sprintf("ventanas: %s · niveles: %s · ámbitos: %d\n",
            paste(off_lab(OFFS), collapse = ", "),
            paste(unique(fs$change_sum$level), collapse = ", "),
            uniqueN(fs$change_sum$ecoregion)))
```

## 1. Qué se compara, en dos párrafos

Para cada píxel-año del país se cruzan **la cobertura del año anterior al fuego** (Y−1) y la
de **Y+1 o Y+3**, y se lo clasifica en uno de cuatro estados según su historia de fuego en
esa ventana (`legends.py::FIRE_STATE_NAMES`). Dos importan y los dos están *limpios* en el
mismo sentido — sin fuego en ningún otro año de la ventana:

- **`burned_clean`** — ardió en el año focal y en ningún otro. Es **el tratamiento**.
- **`control`** — no ardió en ningún año de la ventana. Es **el control**.

Los otros dos (`window_fire`, `burned_repeat`) se apartan porque tienen fuego en la ventana
pero no en el año focal, o fuego repetido: en los dos casos la cobertura "antes" o la de
"después" está mirando una cicatriz que no es la del año que se analiza. La regla es de
Ferro et al. (2026); acá se aplica a los dos grupos.

Todo lo que sigue es, entonces, **la misma cuenta hecha dos veces** —con fuego y sin fuego— y
su cociente:

$$q = \frac{P(\text{cambió} \mid \text{ardió})}{P(\text{cambió} \mid \text{no ardió})}$$

`q > 1`: el fuego promueve el cambio. `q < 1`: lo limita. `q = 1`: pasa lo mismo con fuego
que sin él. **El porcentaje solo no se puede leer**; el par (porcentaje, q) sí.

```{r datos}
# ── la tabla condicionada a la CLASE DE ORIGEN ───────────────────────────────
# `factsheet_change_q.csv` trae, por ámbito x ventana x nivel x estado, la probabilidad de
# cada transición CONDICIONADA a la clase de origen (dentro de cada origen, las p suman 1).
# Sumando las p de los destinos distintos del origen queda P(cambió | origen, estado), que es
# exactamente lo que este cuaderno pide — y no se puede sacar del promedio marginal.
FROM <- fs$change_q[, .(
  area_burned = sum(area_burned), area_control = sum(area_control),
  p_burn = sum(p_burned[clase_post != clase_prev]),
  p_ctrl = sum(p_control[clase_post != clase_prev])
), by = .(ecoregion_id, ecoregion, offset, level, clase = clase_prev)]
FROM[, q := p_burn / p_ctrl]
FROM[, `:=`(pct_burn = 100 * p_burn, pct_ctrl = 100 * p_ctrl)]

# Umbral de superficie: un porcentaje sobre 200 ha quemadas es ruido con tres decimales.
# Se aplica al AREA QUEMADA de esa clase en ese ámbito, y se dice siempre cuál es.
MIN_HA <- 5000

# El marginal, para el bloque 2: estados 0 (control), 1 (tratamiento) y 13 (todo lo quemado).
MARG <- fs$change_sum[ecoregion %in% c(NAT, REGIONS)]
MARG[, grp := c("0" = "no ardió", "1" = "ardió", "13" = "ardió (todo)")[as.character(state_id)]]

# Orden de regiones: por q en Y+1, nivel 1 — el mismo en todas las figuras del cuaderno, así
# que la posición vertical significa lo mismo en todas.
ORD <- MARG[state_id == 1L & level == "nivel1" & offset == 1L & ecoregion %in% REGIONS][
  order(q_changed), ecoregion]
ord_f <- function(x) factor(x, levels = ORD)
```

## 2. El marginal: cuánto cambia y cuánto permanece

Promediado sobre **todas** las clases de origen. Es el número que resume, y es también el que
más engaña: mezcla sistemas que se convierten con sistemas que no pueden convertirse porque
ya eran lo que iban a ser. El bloque 3 lo abre por clase.

### 2.1 Lo que cambia con fuego y sin fuego, en las dos ventanas

```{r fig06-dumbbell}
#| fig-height: 5.2
#| fig-width: 11
dumb2 <- function(lv) {
  d <- MARG[level == lv & state_id %in% c(0L, 1L) & ecoregion %in% REGIONS]
  d[, ecoregion := ord_f(ecoregion)]
  w <- dcast(d, ecoregion + offset ~ grp, value.var = "changed_pct")
  ggplot(d, aes(changed_pct, ecoregion)) +
    geom_segment(data = w, aes(x = `no ardió`, xend = `ardió`, y = ecoregion, yend = ecoregion),
                 inherit.aes = FALSE, colour = "grey78", linewidth = 1.1) +
    geom_point(aes(colour = grp), size = 2.4) +
    facet_wrap(~ offset, labeller = as_labeller(function(x) off_lab(x))) +
    scale_colour_manual(values = c(`ardió` = "#B23C06", `no ardió` = "grey55"), name = NULL) +
    scale_x_continuous(expand = expansion(mult = c(0.03, 0.08))) +
    labs(x = "% que figura con otra cobertura", y = NULL) +
    theme(legend.position = "top")
}
p <- dumb2("nivel1") +
  plot_annotation(title = "Cuánto cambia la cobertura, con fuego y sin fuego",
                  subtitle = "Familias (nivel 1) · el segmento es el efecto del fuego; el punto gris, lo que habría cambiado igual",
                  theme = theme(plot.title = element_text(face = "bold"),
                                plot.subtitle = element_text(colour = "grey35")))
save_fig(p, "fig06_dumbbell_ventanas_nivel1", w = 11, h = 5.2, write = WRITE)
p2 <- dumb2("nivel2") + plot_annotation(title = "Lo mismo, por clase nativa (nivel 2)")
save_fig(p2, "fig06_dumbbell_ventanas_nivel2", w = 11, h = 5.2, write = WRITE)
p; p2
```

### 2.2 Cambia / permanece, como reparto

La misma información dicha al revés, que es como se lee en una slide: de 100 hectáreas,
cuántas conservan su cobertura y cuántas no.

```{r fig06-stack}
#| fig-height: 6.5
#| fig-width: 11
stack2 <- function(lv) {
  d <- MARG[level == lv & state_id %in% c(0L, 1L) & ecoregion %in% c(NAT, REGIONS)]
  d[, ecoregion := factor(ecoregion, levels = c(ORD, NAT))]
  m <- melt(d[, .(ecoregion, offset, grp, cambió = changed_pct,
                  permaneció = 100 - changed_pct)],
            id.vars = c("ecoregion", "offset", "grp"), variable.name = "qué")
  m[, `qué` := factor(`qué`, levels = c("permaneció", "cambió"))]
  ggplot(m, aes(value, grp, fill = `qué`)) +
    geom_col(width = 0.68) +
    geom_text(data = m[`qué` == "cambió" & value >= 4],
              aes(label = fmt_pct(value, 0)), hjust = 1.15, size = 2.7, colour = "white") +
    facet_grid(ecoregion ~ offset, switch = "y",
               labeller = labeller(offset = function(x) off_lab(x),
                                   ecoregion = function(x) wrap_lab(x, 16))) +
    scale_fill_manual(values = c(permaneció = "grey80", cambió = "#B23C06"), name = NULL) +
    scale_x_continuous(expand = c(0, 0)) +
    labs(x = "% del área", y = NULL) +
    theme(legend.position = "top", panel.grid.major.y = element_blank(),
          strip.text.y.left = element_text(angle = 0, hjust = 1, size = rel(0.7)),
          axis.text.y = element_text(size = rel(0.75)))
}
p <- stack2("nivel1")
save_fig(p, "fig06_reparto_cambio_nivel1", w = 11, h = 6.5, write = WRITE)
p2 <- stack2("nivel2")
save_fig(p2, "fig06_reparto_cambio_nivel2", w = 11, h = 6.5, write = WRITE)
p; p2
```

### 2.3 q, y qué le hace la ventana

```{r fig06-q}
#| fig-height: 5
#| fig-width: 8
qwin <- function(lv) {
  d <- MARG[level == lv & state_id == 1L & ecoregion %in% REGIONS]
  d[, ecoregion := ord_f(ecoregion)]
  nat <- MARG[level == lv & state_id == 1L & ecoregion == NAT]
  ggplot(d, aes(q_changed, ecoregion, colour = factor(offset))) +
    geom_vline(xintercept = 1, colour = "grey25", linewidth = 0.4) +
    geom_vline(data = nat, aes(xintercept = q_changed, colour = factor(offset)),
               linetype = "22", linewidth = 0.4, show.legend = FALSE) +
    geom_line(aes(group = ecoregion), colour = "grey80", linewidth = 0.8,
              orientation = "y") +
    geom_point(size = 2.6) +
    scale_colour_manual(values = c(`1` = "#E08214", `3` = "#542788"),
                        labels = off_lab, name = NULL) +
    scale_x_continuous(trans = "log10", expand = expansion(mult = c(0.1, 0.1))) +
    labs(x = "q  —  veces que el fuego multiplica la probabilidad de cambio", y = NULL,
         caption = cap("Escala logarítmica: q es un cociente, y 0,5 y 2 tienen que estar a la misma distancia de 1. A la izquierda de la línea, el fuego LIMITA el cambio. Punteadas: el país en cada ventana.")) +
    theme(legend.position = "top")
}
p <- qwin("nivel1") + labs(title = "q por ecorregión, en las dos ventanas",
                           subtitle = "Familias (nivel 1)")
save_fig(p, "fig06_q_ventanas_nivel1", w = 8, h = 5, write = WRITE)
p2 <- qwin("nivel2") + labs(title = "q por ecorregión, en las dos ventanas",
                            subtitle = "Clases nativas (nivel 2)")
save_fig(p2, "fig06_q_ventanas_nivel2", w = 8, h = 5, write = WRITE)
p; p2
```

### 2.4 Los dos escalares, en el mapa

```{r fig06-mapa}
#| fig-height: 6.5
#| fig-width: 11
mapa_cambio <- function(lv, off, what = c("pct", "q")) {
  what <- match.arg(what)
  d <- copy(fs$change_sum[level == lv & offset == off & state == "burned_clean"])
  # q va en log: es un cociente, y el punto neutro del degradado divergente tiene que caer
  # en q = 1, no en el promedio. Con la columna ya transformada, `midpoint = 0` ES q = 1.
  d[, val := if (what == "q") log10(pmax(q_changed, 1e-3)) else changed_pct]
  map_scalar("val", data = d,
             legend = if (what == "q") "q (log)" else "% del área\nquemada",
             midpoint = if (what == "q") 0 else NULL,
             palette = "BuPu", direction = 1,
             labels = if (what == "q") function(x) formatC(10^x, format = "fg", digits = 2)
                      else waiver(),
             title = if (what == "q") "Cuántas veces multiplica el fuego el cambio"
                     else "Cuánto de lo quemado cambió de cobertura",
             subtitle = off_lab(off))
}
p <- (mapa_cambio("nivel1", 1) | mapa_cambio("nivel1", 3)) +
  plot_annotation(title = "Cuánto de lo quemado cambia de cobertura",
                  subtitle = "Familias (nivel 1) · las dos ventanas",
                  theme = theme(plot.title = element_text(face = "bold"),
                                plot.subtitle = element_text(colour = "grey35")))
save_fig(p, "fig06_mapa_cambio_nivel1", w = 11, h = 6.5, write = WRITE)
pq <- (mapa_cambio("nivel1", 1, "q") | mapa_cambio("nivel1", 3, "q")) +
  plot_annotation(title = "q — el efecto del fuego sobre el cambio de cobertura",
                  subtitle = "Familias (nivel 1) · azul: el fuego lo limita (q < 1)",
                  theme = theme(plot.title = element_text(face = "bold"),
                                plot.subtitle = element_text(colour = "grey35")))
save_fig(pq, "fig06_mapa_q_nivel1", w = 11, h = 6.5, write = WRITE)
save_fig((mapa_cambio("nivel2", 1) | mapa_cambio("nivel2", 3)),
         "fig06_mapa_cambio_nivel2", w = 11, h = 6.5, write = WRITE)
save_fig((mapa_cambio("nivel2", 1, "q") | mapa_cambio("nivel2", 3, "q")),
         "fig06_mapa_q_nivel2", w = 11, h = 6.5, write = WRITE)
pq
```

```{r tabla-marginal}
knitr::kable(
  dcast(MARG[level == "nivel1" & state_id %in% c(0L, 1L)],
        ecoregion + offset ~ grp, value.var = "changed_pct")[
    MARG[level == "nivel1" & state_id == 1L, .(ecoregion, offset, q_changed)],
    on = .(ecoregion, offset), q := i.q_changed][
    order(-q), .(Ecorregión = ecoregion, Ventana = off_lab(offset),
                 `% cambió (ardió)` = fmt_pct(`ardió`, 1),
                 `% cambió (control)` = fmt_pct(`no ardió`, 1),
                 q = formatC(q, format = "f", digits = 1, decimal.mark = ","))],
  align = "llrrr")
```

## 3. Condicionado a la clase de ORIGEN

**Acá está el análisis.** El marginal del bloque 2 mezcla orígenes: en Bosques Patagónicos,
por ejemplo, el 44,5 % de lo que ardió ya era matorral o pastizal, y un matorral que sigue
siendo matorral no "cambia" — así que el promedio diluye lo que le pasa al bosque. La
pregunta que se puede contestar es siempre *por clase de origen*.

### 3.1 El país, clase por clase

```{r fig06-from-nacional}
#| fig-height: 7
#| fig-width: 11
from_plot <- function(scope, lv, min_ha = MIN_HA) {
  d <- FROM[ecoregion == scope & level == lv]
  # Las clases se eligen por la UNIÓN de las ventanas: si una clase llega al umbral en Y+1
  # pero no en Y+5, igual tiene que aparecer en los dos paneles — si no, los dos ejes dejan
  # de ser el mismo eje y las alturas no se pueden comparar de un panel al otro.
  keep <- d[area_burned >= min_ha, unique(clase)]
  d <- d[clase %in% keep]
  if (!nrow(d)) return(NULL)
  ord <- d[offset == min(d$offset)][order(pct_burn), clase]
  d[, clase := factor(clase, levels = ord)]
  m <- melt(d[, .(clase, offset, q, `ardió` = pct_burn, `no ardió` = pct_ctrl)],
            id.vars = c("clase", "offset", "q"), variable.name = "grp", value.name = "pct")
  # La q se escribe UNA vez, sobre la barra de "ardió": el texto viaja con el mismo dodge que
  # las barras, así que queda pegado a la suya y no hay que calcular desplazamientos a mano.
  m[, lab := ifelse(grp == "ardió" & is.finite(q),
                    paste0("q ", formatC(q, format = "f", digits = 1, decimal.mark = ",")), "")]
  DODGE <- 0.72
  ggplot(m, aes(pct, clase, fill = grp)) +
    geom_col(position = position_dodge(width = DODGE), width = DODGE) +
    geom_text(aes(label = lab), position = position_dodge(width = DODGE),
              hjust = -0.12, size = 2.6, colour = "grey30") +
    # `scales = "free_y"` es lo que repite las etiquetas de clase en LOS DOS paneles. Las
    # clases son las mismas en ambos (ver `keep`), así que no cambia qué se muestra: sólo
    # evita tener que cruzar la figura entera con la vista para saber qué fila se está leyendo.
    facet_wrap(~ offset, scales = "free_y",
               labeller = as_labeller(function(x) off_lab(x))) +
    scale_fill_manual(values = c(`ardió` = "#B23C06", `no ardió` = "grey65"), name = NULL) +
    scale_x_continuous(expand = expansion(mult = c(0, 0.20))) +
    scale_y_discrete(labels = function(x) wrap_lab(x, 26)) +
    labs(x = "% de esa clase que figura con otra cobertura", y = NULL,
         caption = cap(sprintf("Sólo clases con al menos %s ha quemadas. La barra roja es lo que ardió, la gris el control; q es el cociente entre las dos.",
                               formatC(min_ha, format = "d", big.mark = ".")))) +
    theme(legend.position = "top", panel.grid.major.y = element_blank(),
          panel.grid.major.x = element_line(colour = "grey92", linewidth = 0.3))
}

p <- from_plot(NAT, "nivel2") +
  plot_annotation(title = "Qué le pasa a cada clase cuando se quema — Argentina",
                  subtitle = "Clases nativas (nivel 2), condicionado a la cobertura ANTES del fuego",
                  theme = theme(plot.title = element_text(face = "bold"),
                                plot.subtitle = element_text(colour = "grey35")))
save_fig(p, "fig06_desde_clase_nacional_nivel2", w = 11, h = 7, write = WRITE)
p
```

Y por familia, que es la versión que va a una slide:

```{r fig06-from-nacional-n1}
#| fig-height: 4
#| fig-width: 11
p1 <- from_plot(NAT, "nivel1") +
  plot_annotation(title = "Qué le pasa a cada familia cuando se quema — Argentina",
                  subtitle = "Familias (nivel 1), condicionado a la cobertura ANTES del fuego",
                  theme = theme(plot.title = element_text(face = "bold"),
                                plot.subtitle = element_text(colour = "grey35")))
save_fig(p1, "fig06_desde_clase_nacional_nivel1", w = 11, h = 4, write = WRITE)
p1
```


### 3.2 Cada región, por familia (nivel 1)

```{r fig06-from-regiones-n1}
#| fig-height: 4.5
#| fig-width: 11
#| results: asis
# Se DIBUJAN todas, no sólo se guardan: este cuaderno se lee en pantalla, y una figura que
# sólo existe en `figures/` es una figura que no está.
#
# Un chunk POR NIVEL, porque el alto del chunk es el que recorta: nivel 1 son 3-5 clases y
# nivel 2 hasta 14, y con una altura sola las de nivel 2 salen con la leyenda y el eje x y
# nada en el medio.
draw_from <- function(lv, h) {
  for (r in REGIONS) {
    p <- from_plot(r, lv)
    if (is.null(p)) next
    p <- p + labs(title = r,
      subtitle = if (lv == "nivel1") "Familias (nivel 1)" else "Clases nativas (nivel 2)")
    save_fig(p, paste0("fig06_desde_clase_", slug(r), "_", lv), w = 11, h = h, write = WRITE)
    cat("\n\n##### ", r, "\n\n", sep = "")
    print(p)
  }
}
draw_from("nivel1", 4.5)
```

### 3.3 Cada región, por clase nativa (nivel 2)

```{r fig06-from-regiones-n2}
#| fig-height: 8
#| fig-width: 11
#| results: asis
draw_from("nivel2", 8)
```



### 3.4 El mapa de calor: dónde y en qué clase cambia más

```{r fig06-heat}
#| fig-height: 6
#| fig-width: 10
heat_from <- function(lv, off, what = c("pct_burn", "q"), min_ha = MIN_HA) {
  what <- match.arg(what)
  d <- FROM[level == lv & offset == off & ecoregion %in% REGIONS & area_burned >= min_ha]
  cl <- if (lv == "nivel1") LULC_N1 else LULC_N2
  d <- d[clase %in% cl]
  d[, clase := factor(clase, levels = cl)]
  d[, ecoregion := ord_f(ecoregion)]
  d[, val := get(what)]
  ggplot(d, aes(clase, ecoregion, fill = if (what == "q") log10(pmax(val, 1e-3)) else val)) +
    geom_tile(colour = "white", linewidth = 0.6) +
    geom_text(aes(label = if (what == "q") fmt_pct(val, 1) else fmt_pct(val, 0)),
              size = 2.7, colour = "grey15") +
    (if (what == "q")
       scale_fill_gradient2(low = "#2166AC", mid = "grey93", high = "#B23C06", midpoint = 0,
                            name = "q", labels = function(x) formatC(10^x, format = "fg", digits = 2))
     else scale_fill_distiller(palette = "YlOrRd", direction = 1, name = "%")) +
    scale_x_discrete(labels = function(x) wrap_lab(x, 14), position = "top") +
    labs(x = NULL, y = NULL,
         caption = cap(sprintf("Celda vacía: esa clase no llega a %s ha quemadas en esa ecorregión.",
                               formatC(min_ha, format = "d", big.mark = ".")))) +
    theme(panel.grid = element_blank(), axis.text.x.top = element_text(size = rel(0.75)),
          axis.text.y = element_text(size = rel(0.8)))
}
for (lv in c("nivel1", "nivel2")) for (off in OFFS) for (w in c("pct_burn", "q")) {
  ttl <- if (w == "q") "q — cuántas veces multiplica el fuego el cambio" else
                       "% de lo quemado de esa clase que cambió de cobertura"
  save_fig(heat_from(lv, off, w) +
             labs(title = ttl, subtitle = sprintf("%s · ventana %s",
                  if (lv == "nivel1") "familias (nivel 1)" else "clases nativas (nivel 2)",
                  off_lab(off))),
           sprintf("fig06_heat_%s_%s_y%d", if (w == "q") "q" else "pct", lv, off),
           w = 10, h = 6, write = WRITE)
}
heat_from("nivel2", 3, "pct_burn") +
  labs(title = "% de lo quemado de esa clase que cambió de cobertura",
       subtitle = "Clases nativas (nivel 2) · ventana Y+3")
```

### 3.5 La tabla para elegir los sistemas

Ordenada por cuánto cambia lo quemado. `q` al lado, porque un porcentaje alto con `q ≈ 1` es
un sistema que cambia mucho *igual* — no es una historia sobre el fuego.

```{r tabla-from}
tb <- FROM[ecoregion != NAT & area_burned >= 2e4 & level == "nivel2"][order(-pct_burn)]
knitr::kable(
  head(tb[, .(Ecorregión = ecoregion, Clase = clase, Ventana = off_lab(offset),
              `kha quemadas` = formatC(area_burned / 1e3, format = "f", digits = 0,
                                       big.mark = "."),
              `% cambió` = fmt_pct(pct_burn, 1),
              `% control` = fmt_pct(pct_ctrl, 1),
              q = formatC(q, format = "f", digits = 1, decimal.mark = ","))], 30),
  align = "llrrrrr")
```

## 4. De qué a qué: las transiciones

Lo anterior dice *cuánto* cambia cada clase. Esto dice *a qué*. Cada tipo de figura tiene su
subsección, y dentro de cada una van el país y las 12 ecorregiones, en las dos ventanas.

```{r sankey-fun}
sankey_titled <- function(scope, lv, off = 1L, min_share = if (lv == "nivel1") 1 else 1.5) {
  p <- sankey_change(scope, lv, min_share, off)
  p + labs(title = sprintf("De qué cobertura a qué cobertura: %s", scope),
           subtitle = sprintf("%s · ventana %s · %s Mha que cambiaron · las transiciones dibujadas son el %s %% de ese total",
                              if (lv == "nivel1") "familias (nivel 1)" else "clases nativas (nivel 2)",
                              off_lab(off), fmt_mha(attr(p, "total_ha"), 2),
                              fmt_pct(attr(p, "cobertura"), 0)),
           caption = cap("Sólo el área que CAMBIÓ de clase, y sólo lo quemado — no hay control en esta figura, así que las bandas no se pueden leer como efecto del fuego. Para eso están los bloques 2 y 3."))
}
# Un solo lugar decide el tamaño de cada familia de figuras, y los chunks lo repiten en sus
# opciones `fig-width`/`fig-height`. Tienen que COINCIDIR: el chunk recorta, `save_fig` no —
# y un nivel 2 dibujado con la altura de un nivel 1 sale con la leyenda y el eje x y nada más.
DIM <- list(tile   = list(nivel1 = c(7, 5.5),  nivel2 = c(12, 9)),
            sankey = list(nivel1 = c(8, 6),    nivel2 = c(9, 7.5)),
            perm   = list(nivel1 = c(9, 3.2),  nivel2 = c(9, 6.5)))
draw_all <- function(fn, kind, lv, tag) {
  d <- DIM[[kind]][[lv]]
  for (off in OFFS) for (r in c(NAT, REGIONS)) {
    p <- fn(r, lv, off)
    save_fig(p, sprintf("fig06_%s_%s_%s_y%d", tag,
                        if (r == NAT) "nacional" else slug(r), lv, off),
             w = d[1], h = d[2], write = WRITE)
    cat("\n\n##### ", r, " — ", off_lab(off), "\n\n", sep = "")
    print(p)
  }
}
```

### 4.1 Matriz de q por transición — familias (nivel 1)

Cada celda es P(esa transición | ardió) / P(esa transición | no ardió), condicionada a la
cobertura **antes**. Rojo: el fuego la promueve. Azul: la limita. La diagonal es la
persistencia.

```{r fig06-tile-n1}
#| fig-width: 7
#| fig-height: 5.5
#| results: asis
draw_all(function(r, lv, off) tile_q(r, lv, off) +
           labs(title = sprintf("q por transición — %s", r), subtitle = off_lab(off)),
         "tile", "nivel1", "q_transiciones")
```

### 4.2 Matriz de q por transición — clases nativas (nivel 2)

```{r fig06-tile-n2}
#| fig-width: 12
#| fig-height: 9
#| results: asis
draw_all(function(r, lv, off) tile_q(r, lv, off) +
           labs(title = sprintf("q por transición — %s", r), subtitle = off_lab(off)),
         "tile", "nivel2", "q_transiciones")
```

### 4.3 Sankey — familias (nivel 1)

```{r fig06-sankey-n1}
#| fig-width: 8
#| fig-height: 6
#| results: asis
draw_all(sankey_titled, "sankey", "nivel1", "sankey")
```

### 4.4 Sankey — clases nativas (nivel 2)

```{r fig06-sankey-n2}
#| fig-width: 9
#| fig-height: 7.5
#| results: asis
draw_all(sankey_titled, "sankey", "nivel2", "sankey")
```

### 4.5 Lo que permanece — familias (nivel 1)

De lo que ardió y **no** cambió de cobertura, cómo se reparte entre clases. Suma 100 %.

```{r fig06-perm-n1}
#| fig-width: 9
#| fig-height: 3.2
#| results: asis
draw_all(function(r, lv, off) bar_unchanged(r, lv, off) +
           labs(title = sprintf("Lo que ardió y NO cambió — %s", r), subtitle = off_lab(off)),
         "perm", "nivel1", "sin_cambio")
```

### 4.6 Lo que permanece — clases nativas (nivel 2)

```{r fig06-perm-n2}
#| fig-width: 9
#| fig-height: 6.5
#| results: asis
draw_all(function(r, lv, off) bar_unchanged(r, lv, off) +
           labs(title = sprintf("Lo que ardió y NO cambió — %s", r), subtitle = off_lab(off)),
         "perm", "nivel2", "sin_cambio")
```

## 5. El caso patagónico: el mapa no se equivoca, tarda

Este bloque existe por una objeción concreta. En los bosques andino-patagónicos el fuego es
de alta severidad y la bibliografía habla de **~95 % de mortalidad del rodal**: casi todo lo
que arde se arbustaliza o se pastizaliza. El análisis general daba **44 %** de cambio de
cobertura a un año. O el mapa está mal, o tarda en verlo.

Contestarlo necesita dos cosas que el análisis general no tiene (`docs/09 §5.7.3`):

- **El corte latitudinal.** Bosques Patagónicos no es homogénea. El norte —de la mitad de
  Chubut para arriba— concentra el **87 %** de lo quemado y tiene otro régimen de fuego que
  el sur. `--lat-split -44`.
- **La cohorte fija.** Sin ella, cada lag trae su propia ventana de exclusión y por lo tanto
  su propio rango de años: Y+5 se pierde los incendios de 2021–2024 y Y+1 no, así que los
  cuatro números son cuatro **poblaciones** y no una trayectoria. Con `--window 5` los cuatro
  lags miran los **mismos píxeles** y los **mismos años focales** (1999–2020), y recién ahí
  Y+1 → Y+5 se puede leer como "cuánto tarda".

```{r pat-datos}
PAT_OK <- file.exists(file.path(STATS_DIR, "factsheet_patagonia_bosque.csv"))
if (PAT_OK) {
  PAT  <- fread(file.path(STATS_DIR, "factsheet_patagonia_bosque.csv"), encoding = "UTF-8")
  PDES <- fread(file.path(STATS_DIR, "factsheet_patagonia_destinos.csv"), encoding = "UTF-8")
}
```

### 5.1 La trayectoria, con la cohorte fija

```{r fig06-pat-traj}
#| fig-height: 4.6
#| fig-width: 8
#| eval: !expr PAT_OK
d <- melt(PAT[cohorte == "fija"], id.vars = c("cohorte", "zona", "offset"),
          measure.vars = c("ardio", "control"), variable.name = "grp", value.name = "pct")
d[, grp := ifelse(grp == "ardio", "ardió", "no ardió (control)")]
f5 <- ggplot(d, aes(offset, pct, colour = grp, linetype = zona)) +
  geom_line(linewidth = 0.9) + geom_point(size = 2.4) +
  scale_colour_manual(values = c(`ardió` = "#B23C06", `no ardió (control)` = "grey55"),
                      name = NULL) +
  scale_linetype_manual(values = c(`norte de -44` = "solid", `sur de -44` = "22"), name = NULL) +
  scale_x_continuous(breaks = c(1, 3, 4, 5), labels = off_lab) +
  labs(x = "cobertura 'después' leída a", y = "% del bosque quemado que deja de ser bosque",
       title = "Cuánto tarda la colección de cobertura en ver la arbustalización",
       subtitle = "Bosques Patagónicos · cohorte FIJA: mismos píxeles y mismos años focales (1999–2020) en los cuatro lags",
       caption = cap("Condicionado a que la cobertura ANTES del fuego fuera bosque. 'Deja de ser bosque' es cualquier destino fuera de la familia Bosques. El control son píxeles sin fuego en toda la ventana [Y−1, Y+5].")) +
  theme(legend.position = "top", legend.box = "vertical", legend.spacing.y = unit(1, "pt"))
save_fig(f5, "fig06_patagonia_trayectoria", w = 8, h = 4.6, write = WRITE)
f5
```

```{r tabla-pat}
#| eval: !expr PAT_OK
knitr::kable(
  PAT[zona == "norte de -44"][order(cohorte, offset),
      .(Cohorte = cohorte, Ventana = off_lab(offset),
        `kha quemadas` = formatC(kha_ardio, format = "f", digits = 1, decimal.mark = ","),
        `% sale de bosque` = fmt_pct(ardio, 1),
        `% control` = fmt_pct(control, 1),
        q = formatC(q_sale, format = "f", digits = 1, decimal.mark = ","))],
  align = "llrrrr")
```

**Lo que dice.** Con la cohorte fija —44,1 kha idénticas en los cuatro lags— el bosque quemado
que deja de ser bosque pasa de **48,9 %** a un año a **78,4 %** a cinco. Los incrementos se
derrumban (+22,2, +5,1, +2,2 puntos), así que la curva converge cerca del **80 %**, no del
95 %. El control se mueve de 1,6 % a 3,7 %: el efecto es inequívoco, lo que estaba escondido
era el **tiempo**.

La cohorte fija da números **más altos** que la móvil en los lags cortos (48,9 contra 45,6 en
Y+1), que es exactamente lo que tiene que pasar si los incendios recientes que la fija excluye
todavía no tuvieron tiempo de convertirse.

**Lo que NO explica el 17 % que falta.** No es el rearde (el estado `burned_repeat` son
0,3–0,7 kha, despreciable) ni la cohorte (acabamos de fijarla). Quedan dos candidatos, los
dos verificables y ninguno verificado acá: que nuestro conjunto de bosque quemado incluya
bordes de baja severidad e incendios chicos que la bibliografía de severidad no cuenta, y que
la integración temporal de la col-3 —que está construida para resistir cambios de un año—
nunca llegue a soltar una fracción de los rodales muertos.

### 5.2 A qué se convierte, lag por lag

```{r fig06-pat-destinos}
#| fig-height: 4.6
#| fig-width: 9
#| eval: !expr PAT_OK
top <- PDES[cohorte == "fija" & zona == "norte de -44"]
keep <- top[, .(t = sum(area_ha)), by = nivel2_post][order(-t)][1:6, nivel2_post]
top <- top[nivel2_post %in% keep]
top[, nivel2_post := factor(nivel2_post, levels = rev(keep))]
f5d <- ggplot(top, aes(factor(offset), pct, fill = nivel2_post)) +
  geom_col(width = 0.7) +
  geom_text(data = top[pct >= 6], aes(label = fmt_pct(pct, 0)),
            position = position_stack(vjust = 0.5), size = 2.9, colour = "white") +
  scale_fill_manual(values = change_colors("nivel2"), name = NULL) +
  scale_x_discrete(labels = off_lab) +
  scale_y_continuous(expand = c(0, 0)) +
  labs(x = "cobertura 'después' leída a", y = "% del bosque quemado",
       title = "En qué se convierte el bosque patagónico quemado",
       subtitle = "Norte de -44 · cohorte fija · las seis clases de destino más grandes",
       caption = cap("`Bosque cerrado` es la persistencia: cae de 51 % a 22 % mientras `Matorrales y arbustales abiertos` sube de 36 % a 57 %. Eso es la arbustalización, llegando al mapa con unos tres años de atraso.")) +
  theme(legend.position = "right", legend.text = element_text(size = rel(0.75)))
save_fig(f5d, "fig06_patagonia_destinos", w = 9, h = 4.6, write = WRITE)
f5d
```

### 5.3 Qué le hace esto al resto del análisis

La ventana **Y+1 es la de Ferro et al., calibrada en el Chaco**, donde la conversión es rápida
y deliberada: se quema para desmontar y el cultivo aparece al año siguiente. En un sistema
donde el fuego **mata pero no despeja**, un año no alcanza — y el análisis general, que corre
a Y+1, subestima estructuralmente a esos sistemas.

Dos consecuencias para lo que se reporte:

- **Y+3 como mínimo** para cualquier lectura sobre vegetación natural leñosa; Y+4–5 si la
  afirmación es sobre bosque.
- **q baja cuando la ventana se alarga** (30,5 → 21,2 acá) aunque el efecto crezca, porque el
  control acumula su propio cambio de fondo. `q` y el porcentaje responden preguntas
  distintas: `q` es "¿esto lo hace el fuego?", el porcentaje es "¿cuánto de este bosque se
  convirtió?". Para la slide sobre Patagonia, el número es el porcentaje.

## 6. Las figuras escritas

```{r indice}
f <- sort(sub("\\.png$", "", list.files(FIG_DIR, pattern = "^fig06_.*\\.png$")))
knitr::kable(data.table(figura = f), align = "l")
```
